ACORDAO-COMPLETO-2411269

ACÓRDÃO 6649/2020 ATA 19/2020 - PRIMEIRA CÂMARA

VISTOS, relatados e discutidos estes autos de tomada de contas especial, instaurada por força do Acórdão 3468/2018-TCU-Primeira Câmara, para a apuração de indícios de irregularidades na realização de licitação para locação de equipamentos médicos portáteis a serem instalados em ambulâncias do Serviço de Atendimento Móvel de Urgência (SAMU) , em Campo Grande/MS.
	ACORDAM os Ministros do Tribunal de Contas da União, reunidos em Sessão da 1ª Câmara, diante das razões expostas pelo Relator, em:
	9.1. excluir as responsabilidades de José Eduardo Cury e Neide Augusta Batista Quinteiro;
	9.2. julgar irregulares as contas dos responsáveis Jamal Mohamed Salem e HBR Medical Equipamentos Hospitalares Ltda., com fundamento nos arts. 1º, inciso I, e 16, inciso III, alínea "c", da Lei 8.443/1992;
9.3. condenar, solidariamente, os responsáveis Jamal Mohamed Salem e HBR Medical Equipamentos Hospitalares Ltda., com fundamento no art. 19, caput, da Lei 8.443/1992, a pagarem os valores relacionados a seguir, atualizados monetariamente e acrescidos dos juros de mora, calculados a partir das respectivas datas até o dia do efetivo pagamento, e fixando-lhes o prazo de 15 (quinze) dias, contados da ciência, nos termos do art. 214, inciso III, alínea "a", do Regimento Interno do TCU, para que comprovem perante este Tribunal o recolhimento do montante aos cofres do Fundo Nacional de Saúde:
	Valores originais (R$) 
	Datas das ocorrências

	39.450,00
	22/5/2015

	127.250,00
	17/6/2015

	127.250,00
	20/7/2015

	127.250,00
	1/10/2015

	67.866,66
	5/11/2015

	127.250,00
	23/11/2015

	9.4. aplicar aos responsáveis Jamal Mohamed Salem e HBR Medical Equipamentos Hospitalares Ltda., individualmente, a multa prevista no art. 57 da Lei 8.443/1992, no valor de R$ 150.000,00 (cento e cinquenta mil reais) , fixando-lhes o prazo de 15 (quinze) dias da notificação, nos termos do art. 214, inciso III, alínea "a", do Regimento Interno do TCU, para que comprovem perante este Tribunal o recolhimento da respectiva quantia aos cofres do Tesouro Nacional, a qual deverá ser atualizada monetariamente a partir da data do presente acórdão, se paga após o vencimento;
	9.5. julgar irregulares as contas dos responsáveis Estevão Silva de Albuquerque e Mário Justiniano de Souza Filho, com fundamento nos arts. 1º, inciso I, e 16, inciso III, alínea "b", da Lei 8.443/1992;
9.6. aplicar aos responsáveis Estevão Silva de Albuquerque e Mário Justiniano de Souza Filho, individualmente, a multa prevista no art. 58, inciso II, da Lei 8.443/1992 c/c o art. 268, inciso II, do Regimento Interno do TCU, no valor de R$ 40.000,00 (quarenta mil reais) , fixando-lhes o prazo de 15 (quinze) dias da notificação, nos termos do art. 214, inciso III, alínea "a", do Regimento Interno do TCU, para que comprovem perante este Tribunal o recolhimento da respectiva quantia aos cofres do Tesouro Nacional, a qual deverá ser atualizada monetariamente a partir da data do presente acórdão, se paga após o vencimento;
	9.7. autorizar, desde logo, nos termos do art. 28, inciso II, da Lei 8.443/1992, a cobrança judicial das dívidas, caso não atendidas as notificações;
	9.8. autorizar, caso solicitado, o pagamento das dívidas em até 36 (trinta e seis) parcelas mensais e consecutivas, observada a forma do art. 26 da Lei 8.443/1992 c/c o art. 217 do Regimento Interno do TCU;
	9.9. dar ciência desta deliberação à Procuradoria da República no Estado de Mato Grosso do Sul.

Tomada de contas especial referente a irregularidades na contratação da locação de equipamentos médicos portáteis para o Serviço de Atendimento Móvel de Urgência (SAMU), em Campo Grande/MS.

Primeira Câmara

Prefeitura Municipal de Campo Grande/MS.

3. Responsáveis: Mário Justiniano de Souza Filho (Pregoeiro, XXX.180.071-XX), Estevão Silva de Albuquerque (Coordenador Geral da Central de Compras, XXX.232.921-XX), Neide Augusta Batista Quinteiro (Técnica-Administrativa, XXX.251.411-XX), José Eduardo Cury (Chefe do Serviço de Atendimento Móvel de Urgência - SAMU, XXX.009.707-XX), Jamal Mohamed Salem (Secretário Municipal de Saúde Pública, XXX.809.281-XX) e HBR Medical Equipamentos Hospitalares Ltda. (13.063.746/0002-77).

13.1. Ministros presentes: Walton Alencar Rodrigues (Presidente), Benjamin Zymler, Bruno Dantas e Vital do Rêgo (Relator).
13.2. Ministros-Substitutos presentes: André Luís de Carvalho e Weder de Oliveira.

ACORDAO-COMPLETO-2473578

Acórdão 8765/2021 - Primeira Câmara

ACORDAO-COMPLETO-2510394

Acórdão 1277/2022 - Primeira Câmara

VITAL DO RÊGO

Trata-se de tomada de contas especial instaurada a partir da conversão de processo de representação de autoria do Conselheiro Ronaldo Chadid, do Tribunal de Contas do Estado de Mato Grosso do Sul, conforme determinação do Acórdão 3468/2018-TCU-Primeira Câmara, para a apuração de indícios de irregularidades na realização de licitação para locação de equipamentos médicos portáteis a serem instalados em ambulâncias do Serviço de Atendimento Móvel de Urgência (SAMU) , em Campo Grande/MS.
2.	Especificamente, o Pregão Presencial 262/2014 teve como objeto a locação de 6 aparelhos de ultrassom e 10 conjuntos de eletrocardiogramas providos de dispositivos para o envio remoto de sinais para uso em telemedicina, com franquia de 1.200 avaliações de exames por ano. Como resultado, foi assinado o Contrato 144/2015, entre a Prefeitura Municipal de Campo Grande/MS, com interveniência da Secretaria Municipal de Saúde Pública, e a empresa HBR Medical Equipamentos Hospitalares Ltda., pelo valor de R$ 2.153.400,00 anuais.
3.	Consta dos autos que o referido contrato, datado de 25/2/2015, acabou sendo rescindido pouco depois, em 16/9/2015, tendo sido pagos R$ 992.956,66 pelos serviços prestados durante a sua vigência, mediante seis ordens bancárias.
4.	Após o saneamento dos autos, restou o apontamento de duas irregularidades: i) alteração indevida do critério de julgamento da licitação para "menor valor global", quando o objeto poderia ser (e era inicialmente) dividido em itens para ampliação da concorrência; ii) superfaturamento no pagamento dos aluguéis dos equipamentos contratados.
5.	Com relação à primeira irregularidade, foram chamados em audiência o pregoeiro Mário Justiniano de Souza Filho, o coordenador geral da central de compras Estevão Silva de Albuquerque e a técnica-administrativa Neide Augusta Batista Quinteiro. Quanto à segunda, foram citados o chefe do SAMU José Eduardo Cury, o secretário municipal de saúde pública Jamal Mohamed Salem e a contratada HBR.
6.	Transcrevo, a seguir, a parte essencial da última instrução elaborada por auditor da Secex/TCE:
	(...) 
EXAME TÉCNICO
DA QUANTIFICAÇÃO DO DANO AO ERÁRIO
18.	Na instrução assente à peça 60 dos autos, foram efetuadas as análises que deram ensejo à quantificação do débito da TCE, conforme reproduzido abaixo: 
75.	 Conforme antecipado, a obtenção de novos elementos de convicção da ocorrência de sobrepreço no momento da contratação da empresa HBR pela SESAU e ratificado no decorrer da execução do ajuste (superfaturamento) justifica o refazimento das citações anteriormente realizadas.
76.	Sendo a busca pela verdade real um dos princípios processuais a orientar a atuação desta Corte de Contas, não se encontra ela impossibilitada de rever entendimento ou refazer ato diante do conhecimento de fatos até então desconhecidos, desde que não cause prejuízo injustificável à defesa dos jurisdicionados ou aos princípio da ampla defesa e do contraditório que lhes são assegurados pela Constituição Federal.
77.	Viu-se que a licitação em comento continha por objeto dois itens perfeitamente distintos e divisíveis que foram injustificadamente adjudicados em conjunto, quais sejam, a locação de eletrocardiógrafos e de ultrassons portáteis. Quanto aos valores praticados, apesar da clara aparência da ocorrência de sobrepreço, não havia sido possível quantificá-lo ou mesmo estimá-lo. Por isso, a citação solidária realizada foi motivada pelas informações contidas nos autos de que o objeto apresentava-se superdimensionado e de que tal contrato não vinha atendendo quaisquer necessidades daquela Secretaria de Saúde no momento em que foi rescindido, vindo tais equipamentos a serem pouco ou nunca utilizados.
78.	No entanto, conforme análise anterior, as alegações de defesa apresentadas pelo Sr. José Augusto Cury lançam dúvidas razoáveis sobre a fidedignidade dessas informações quando aponta que tiveram por única fonte documento elaborado pelo novo titular do SAMU, cujo grupo político assumia a administração do município por ordem judicial à época, além de encaminhar fotografias em que tais equipamentos supostamente teriam sido utilizados em atendimentos das viaturas do SAMU.
79.	Por isso, a par da confirmação da irregularidade relativa à adjudicação global do objeto da licitação em razão da natureza divisível dos itens licitados, cabe-nos dizer da ocorrência ou não de sobrepreço praticado na locação desses equipamentos à vista dos seus preços de mercado.
80.	Quanto à alteração do critério de adjudicação do certame que de menor valor por item passou a prever que a proposta vencedora seria da empresa que ofertasse o menor valor global, já vimos que a mesma foi injustificável e deu causa à celebração de contrato com possível sobrepreço que, confirmado, redundou em prejuízo ao erário.
81.	Sobre os preços de comercialização do eletrocardiógrafo portátil locados pela SESAU, na representação inicial que deu origem ao presente processo, foi encaminhada notícia dando conta que:
O eletrocardiograma alugado é o PhysioGlove, que tem tecnologia israelense. Trata-se de uma luva digital capaz de fazer o exame cardíaco, enviar para um sistema em que está um especialista, o qual emite o laudo médico em quatro minutos. Para oferecer os dez aparelhos à disposição do município, a HBR Medical vai receber R$ 64 mil por mês, ou seja, R$ 6,4 mil por unidade. (...) A reportagem apurou que este eletrocardiograma é o mesmo aparelho utilizado pela prefeitura de São José dos Campos, interior de São Paulo. Lá, o equipamento foi comprado por R$ 3 mil, em 2013, e, até hoje, está funcionando. Segundo a assessoria de imprensa da secretaria de saúde daquela cidade, é necessário apenas uma única luva para atender todo o município, que tem 533.501 habitantes. Ainda assim, o equipamento portátil só é usado em casos específicos, quando há uma ocorrência em um local de difícil acesso. (...) Um outro eletrocardiógrafo digital comercial, que existe no mercado com as mesmas funções da luva de Israel, o Wincardio, desenvolvido pela Micromed de Brasília (DF) , é vendido a R$ 5.960,00 cada unidade. Ou seja, mesmo existindo um aparelho mais caro do que o locado para o Samu de Campo Grande, seria mais em conta comprar o equipamento do que alugar. Já o trabalho de emissão de laudos por especialistas 24h por dia pode ser adquirido por apenas R$ 15 para cada exame realizado na Brasil Telemedicina, de São Paulo. A empresa ainda vende um aparelho que faz a mesma função do PhysioGlove, o TEB ECG-PC, por R$ 5,2 mil. Se o município resolvesse investir o recurso na aquisição do aparelho, seria possível comprar cerca de seis unidades com apenas uma parcela do contrato que é destinada a esse serviço
82.	A notícia acima de que a Prefeitura de São José dos Campos teria adquirido o eletrocardiógrafo PhysioGlove pelo preço de R$ 3.000,00 no ano de 2013 é corroborada por notícia veiculada pela agência UOL à época, podendo ser visualizada em http://archive.fo/MCsMQ#selection-5415.118-5415.169.
83.	Segundo a notícia do UOL, a aquisição do referido equipamento fez parte de um projeto piloto realizado junto ao Hospital Municipal "Dr. José de Carvalho Florence", localizado naquele município.
84.	Ainda segundo o UOL, o equipamento é fácil de ser manuseado e a luva substitui um aparelho de eletrocardiograma convencional, podendo ser usada mesmo sem a presença de um médico. O aparelho é vestido pelo paciente, e colocado sobre seu peito. Os eletrodos espalhados na luva captam os sinais e enviam para um notebook via bluetooth, sem utilizar fios. O exame é enviado via 3G para uma central da Unifesp (Universidade Federal de São Paulo) no Hospital São Paulo, na capital, onde um médico emite o diagnóstico em no máximo quatro minutos. 
85.	De acordo com o diretor do Hospital Municipal à época, o médico Marco Antônio da Silva, outras cinco luvas digitais seriam adquiridas para equipar todas as unidades de resgates de São José dos Campos.  "Após os testes, creio que vamos adquirir mais unidades, pois além de salvar vidas, o equipamento ainda otimiza a logística de atendimento, permitindo que o paciente seja encaminhado para a unidade hospitalar certa de acordo com o diagnóstico", ressaltou Silva.
86.	Por fim, consta da notícia a informação de que o Hospital Municipal de São José dos Campos pagou R$ 3.000,00 pela luva e cada laudo emitido teve custo unitário de R$ 10. Tal notícia foi replicada por outros sites, a exemplo deste: http://archive.fo/LQLnp.
87.	Apuramos que o equipamento PhysioGlove era comercializado à época pela empresa Medical View, localizada em Curitiba/PR, conforme imagem do site da empresa em http://web.archive.org/web/20090214165137/http://medicalview.com.br/ecg.asp. Não consta, porém, informação sobre preços e clientela.
88.	Outra elemento a corroborar a informação de que o equipamento poderia ser adquirido pelo valor de R$ 3.000,00 à época pode ser encontrado em monografia de conclusão do curso de engenharia da computação da Universidade Federal do Paraná - UFPR - disponível aqui (http://repositorio.roca.utfpr.edu.br/jspui/bitstream/1/953/1/CT_COENC_2012_2_01.pdf) e aqui (http://archive.fo/INAdw) :
Outro projeto comercial muito similar a esse já está em uso na cidade de São José dos Campos no interior de São Paulo pelo SUS (Sistema Único de Saúde) com possibilidade de ser implantado em outras cidades do Estado. Esse projeto faz uso de uma luva que é colocado no paciente, capta o sinal e enviá-lo para um notebook por Bluetooth. Esse notebook grava o sinal e então o transmite pela internet 3G para um médico especialista em cardiologia. (MEDICALVIEW, 2013) 
 (...) 
Outro indicador que sustenta o bom resultado obtido com o protótipo é o tempo de atraso da transmissão, mensurado em aproximadamente dois segundos, valor esse bem inferior ao limite superior de cinco segundos estabelecido previamente no projeto. Cabe ainda destacar o baixo custo unitário do protótipo final, orçado em aproximadamente R$ 485,00, valor esse abaixo dos R$ 1.000,00 estimados quando da elaboração do projeto ou se comparado com os eletrocardiógrafos digitais do mercado que normalmente custam mais de R$ 3.000,00 reais.
89.	Em documento da fabricante do eletrocardiógrafo portátil EKG Glove de características assemelhadas ao PhysioGlove, consta o seguinte quadro comparativo de equipamentos concorrentes - eletrocardiógrafos para PC com eletrodo em formato de luva (http://archive.fo/wAvQF) :
 
90.	O documento acima foi registrado em abril de 2015 no respectivo órgão regulador.
91.	Já em notícia publicada em julho de 2016 pelo Huffpost, foi informado que a locação mensal do equipamento PhysioGlove custaria 180 USD mensais, ao passo que seu preço de comercialização seria o de 3.640 USD  (http://archive.fo/6xLMf) .
92.	Abaixo destacamos trecho de orçamento da empresa norte-americana de telecomunicações AT&T praticado no âmbito de um programa de compras colaborativas do departamento de recursos informacionais do Estado do Texas (DIR - Department of Information Resources) , preços em setembro de 2013. Pode-se ver o custo unitário de cada componente que acompanha o PhysioGrove: o dispositivo eletrônico de ECG, a luva-eletrodo, cabo de conexão e software (http://archive.fo/6VpYd) :
93.	Têm-se, então, os valores de $2.400,00 e $3.862,00 como um primeiro parâmetro de preços mínimo e máximo para o dispositivo no mercado internacional.
94.	Pode-se dizer haver dois tipos de ECGs portáteis: o primeiro, que inclui o PhysioGlove e requer a utilização de um PC ou celular para a visualização/impressão do traçado (e por isso são sempre acompanhados do respectivo software) , e o segundo tipo, que conta com mecanismo acoplado para a visualização/impressão do traçado (normalmente um visor de cristal líquido ou mini-impressora integrada ao equipamento ECG portátil) .
95.	Não encontramos o dispositivo PhysioGlove ou outro com formato de luva à venda no país, mas uma simples busca informa que os preços dos ECGs portáteis de 12 derivações tanto para uso com PC como daqueles com dispositivo de visualização/impressão integrado flutuam ao redor dos R$ 6.000,00, como por exemplo em https://www.medsystemhospitalar.com.br/eletrocardiografo ou http://archive.fo/ZKwvu:   
96.	Abaixo são listados preços registrados no ComprasNet para o fornecimento de eletrocardiógrafos portáteis de 12 derivações entre os anos de 2016-2018, ou seja, equipamentos com as mesmas funcionalidades do equipamento PhysioGlove, exceto que seus eletrodos não possuem aquela característica de luva:
97. 	A utilização do valor de R$ 5.800,00 como referencial do preço de mercado para o item eletrocardiógrafo portátil de 12 derivações no ano de 2015, portanto, extraído da mediana dos preços praticados nessas contratações, representa parâmetro razoável para se utilizar na aferição do superfaturamento incorrido (*) .
 (*) superfaturamento - considerando que a despesa com locação foi efetivamente realizada
98.	Para o equipamento de ultrassom, além daquele preço de R$ 95.000,00 levantado na instrução anterior foram obtidos mais dois preços para o fornecimento à administração do mesmo ultrassom portátil Sonosite M-turbo da FujiFilm em pregões realizados no ComprasNet, conforme abaixo: 
APARELHO DE ULTRASSOM PORTÁTIL, VELOCIDADE DE PROCESSAMENTO E QUALIDAD E DE IMAGEM DA CATEGORIA, CONFORME DESCRIÇÃO DO ANEXO I DO EDITAL 153028.	UNIVERSIDADE FEDERAL DE ALFENAS	MG	1042015 28	11 Abr 2016	11 Abr 2016	10 Abr 2017	04765563000121	FUJIFILM SONOSITE - COMERCIO E SERVICOS DE EQUIPAMENTOS MEDICOS HOSPITALARES LTD	FUJIFILM SONOSITE	FUJIFILM SONOSITE	UNIDADE	1	 108.000,00 108.000,00
APARELHO ULTRASSONOGRAFIA, PORTÁTIL, C/ DOPPLER,  MONITOR COLORIDO 10", C/3 TRANSDUTORES (LINEAR, CONVEXO E ENDO-RETAL) , GERA IMAGENS MODELO B, MODO M, "ROW DATA"	APARELHO ULTRASSONOGRAFIA, MATERIAL GABINETE PORTÁTIL, C/ DOPPLER, MONITOR COLORIDO 10", CARACTERÍSTICAS ADICIONAIS C/3 TRANSDUTORES (LINEAR, CONVEXO E ENDO-RETAL) , COMPONENTES GERA IMAGENS MODELO B, MODO M, "ROW DATA"	150232 HOSPITAL UNIVERSITÁRIO/UFSC	SC	2672015	18	10 Nov 2015	10 Nov 2015	09 Nov 2016	15711101000148	BRASIL MEDICA TECHNOLOGIES COMERCIO E IMPORTACAO LTDA - EPP	FUJIFILM SONOSITE	SONOSITE MTURBO	UNIDADE	2	 116.900,00 	 233.800,00
99.	A mediana dos três valores é de R$ 108.000,00, e tratando de aquisições do mesmo equipamento em período muito próximo à realização do pregão da SESAU, tal valor será considerado o preço normal de aquisição do equipamento ultrassom portátil.
100.	Considerada a inexistência de norma brasileira que estabeleça critério ou parâmetro à administração pública para a aferição do custo-benefício da opção pela locação de bens móveis, é necessário identificarmos algumas práticas comuns no mercado para fins de estimarmos com suficiente segurança qual seria o justo valor das locações realizadas pela SESAU e, assim, quantificar-se o superfaturamento verificado na execução do contrato e o dano ao erário decorrente.
101.	Por meio da consulta a variadas fontes, identificamos que a aplicação do percentual de 5% sobre o valor de aquisição de um bem móvel para fins de estimar-se o preço máximo a ser praticado na sua locação mensal pode constituir parâmetro fidedigno para uma primeira abordagem de razoabilidade dos preços praticados pela administração.
102.	Com base na tabela FIPE e anúncio de locadoras (consulta em março de 2019 de veículos modelo 2019) , vemos que para o mercado de locação de autos a aplicação do percentual de 5% sobre o preço de venda para fins de estimar-se um valor máximo para locação mensal de veículos representaria a realidade com alguma exatidão:
	Modelo
	FIPE
	5%
	Aluguel mensal
	Percentagem aluguel
	Locadora

	VW Voyage 1.6 MSI Flex 8v 4p
	R$ 48.194,00
	R$ 2.409,70
	R$ 2.392,66
	 (4,96%) 
	Localiza

	Ford KA Sedan 1.5 SE 12v Flex 4p
	R$ 49.439,00
	R$ 2.471,95
	R$ 2.392,66
	 (4,84%) 
	Localiza

	Hyundai HB20S 1.6 Flex 16v 4p aut.
	R$ 58.121,00
	R$ 2.906,05
	R$ 2.777,71
	 (4,78%) 
	Localiza

	Renault Logan Expression Flex 1.6 16v
	R$ 48.285,00
	R$ 2.414,25
	R$ 2.319,55
	 (4,80%) 
	Movida

	Jeep Renegade Sport 1.8 Flex 4x2 16v aut
	R$ 77.261,00
	R$ 3.863,05
	R$ 3.204,91
	 (4,15%) 
	Movida

	Toyota Corolla Altis 2.0 Flex 16v aut
	R$ 107.539,00
	R$ 5.376,95
	R$ 4.054,49
	 (3,77%) 
	Unidas

* Os valores incluem franquia de 3.000 km/mês e carro reserva. 
103.	Tendo por base esse percentual de 5%, verifica-se que quanto maior o valor do bem móvel, quanto maior o período da contratação, quanto menor a taxa de depreciação e quanto maior e mais estável a demanda pelo bem, tanto menor o valor da locação tende a ser proporcionalmente ao valor do bem - ou seja, aquele percentual tende a ser cada vez menor.
104.	De modo contrário, quanto menor o valor do bem, menor o período da contratação, maior a taxa de depreciação e menor a demanda (e/ou sazonal, esporádica) , tanto maior o valor da locação tende a ser - aquele percentual tende a ser cada vez maior.
105.	Por não estarmos a desenvolver uma metodologia de avaliação de preços propriamente dita mas apenas realizando a estimativa justa e possível para fins de quantificarmos o montante de dano ao erário decorrente da contratação, apenas registramos que as relações acima podem ser observadas na locação dos mais diversos bens, como itens festivos, equipamentos de produção audiovisual, máquinas agrícolas, imóveis, e claro, equipamentos médicos.
106.	Embora sejam poucas as empresas que anunciam os preços para locação de equipamentos médicos que apresentem certo grau de sofisticação, como é exemplo o ultrassom portátil, foi possível obter os seguintes valores de referência em https://www.portaldomedico.com/Alugar ou http://archive.fo/ELF0D:
107.	Os valores de R$ 5.000,00 e R$ 6.200,00 acima não são muito diferentes do valor que obteríamos pela aplicação do percentual de 5% sobre o preço médio do ultrassom da FujiFilm, ou seja, R$ 5.400,00 (R$ 108.000,00 x 0,05) .
108.	Considerada assim a adequação e razoabilidade de se aplicar o percentual de 5% sobre o valor do bem para fins de estimar um valor máximo de aluguel mensal para o item ultrassom, e tendo sido locados seis aparelhos destes pela SESAU, o preço justo e razoável que seria verdadeiramente devido à contratada seria o de R$ 32.400,00 mensais.
109.	Em relação ao eletrocardiógrafo, até em razão do seu baixo valor de aquisição, não encontramos quaisquer preços de referência de locação por meio de pesquisas na internet. 
110.	Tendo em vista que quanto menor o valor do bem maior tende a ser o seu preço relativo de locação, e considerando que o eletrocardiógrafo teria sido locado juntamente com um notebook, um modem 3g e uma maleta protetora, entende-se que a aplicação de um percentual de 10% sobre o valor de R$ 5.800,00 obtido pela mediana do ComprasNet para estimar-se o preço de locação mensal do item apresenta-se igualmente justa e razoável.
111.	Portanto, considerando que foram locados dez eletrocardiógrafos, reputamos que o preço mensal daquela locação deveria ter consistido em um dispêndio máximo de R$ 5.800,00 mensais (R$ 5.800,00 x 0,1 x 10) .
112.	Como o contrato firmado previu o dispêndio anual de R$ 1.378.631,76 relativos à locação dos seis ultrassons portáteis e de R$ 774.768,24 relativos à locação dos dez conjuntos portáteis de eletrocardiograma, tem-se que os valores mensais de locação ali praticados foram de R$ 114.885,98 e R$ 64.564,02 respectivamente.
113.	Destarte, quantifica-se o dano ao erário decorrente da contratação com sobrepreço como sendo a diferença obtida entre os valores pagos mensalmente pela SESAU à HBR no âmbito do contrato 144/2015 e o valor de R$ 38.200,00, considerado este como o valor justo da locação mensal dos referidos bens.
Caracterização das Irregularidades Geradoras do Dano ao Erário
19.	A situação narrada (...) , bem como a quantificação do débito, permitiram concluir pela existência da seguinte irregularidade:
19.1	Irregularidade: superfaturamento verificado nas despesas relativas à locação de eletrocardiógrafos e de ultrassons portáteis no bojo da execução do contrato nº 144/201, celebrado entre o Município de Campo Grande/MS e a empresa HBR Medical Equipamentos Hospitalares Ltda. com interveniência da SESAU, em contrariedade ao disposto no art. 15, inciso V, da Lei 8.666/93, aplicado subsidiariamente aos pregões por força do art. 9º da Lei 10.520/2002.
	Conduta/José Eduardo Cury: na condição de Coordenador-Geral do SAMU, requereu junto à SESAU a contratação da locação dos referidos equipamentos por valores significativamente superiores aos de mercado (peça 12. p. 5 e 9-40) . 
	Nexo de Causalidade/José Eduardo Cury: ao encaminhar o pedido de prestação de serviços à SESAU contendo estimativa/cotação de preços máximos muito superiores aos de mercado, o gestor contribuiu para a celebração da contratação com ocorrência de sobrepreço e para a materialização do prejuízo ao erário da ordem de R$ 923.761,13 (em valores atualizados) . 
	Culpabilidade/José Eduardo Cury: é razoável admitir que o responsável, na qualidade de médico cardiologista e Coordenador Geral do Serviço de Atendimento Móvel de Urgência - SAMU, tivesse total ciência da desproporcionalidade dos preços cotados/estimados para a locação mensal dos equipamentos constantes do seu pedido de prestação de serviços.
	Conduta/Jamal Mohamed Salem: na condição de Secretário Municipal de Saúde e ordenador de despesas da pasta, autorizar a realização dos procedimentos necessários para a contratação dos serviços de locação solicitados pela SESAU com manifesto sobrepreço dos valores cotados/estimados contidos no respectivo pedido de prestação de serviços (peça 12, p. 2-4) ; autorizou o empenho dos recursos destinados à execução do contrato (peça 13, p. 232-233 e 266-267) ; assinou o contrato nº 144/2015 pela parte contratante (peça 13, 252-261) e; autorizou a realização dos pagamentos com manifesto sobrepreço e/ou superfaturamento (peça 13, p. 275, 286 e 297) .        
	Nexo de Causalidade/Jamal Mohamed Salem: por ter autorizado o seguimento dos procedimentos necessários para a contratação dos serviços solicitados pelo SAMU com manifesto sobrepreço, por ter assinado contrato contendo manifesto sobrepreço, e por ter autorizado a realização dos empenhos e pagamentos relativos à execução do contrato nº 144/2015, o gestor concorreu para a ocorrência do prejuízo ao erário da ordem de R$ 923.761,13 (em valores atualizados) .
	Culpabilidade/Jamal Mohamed Salem: é razoável admitir que, na qualidade de titular e ordenador de despesas da Secretaria de Saúde do Município de Campo Grande/MS, cabia ao responsável ter procedido a uma avaliação mais criteriosa sobre a razoabilidade ou não dos preços máximos cotados/estimados quando da apreciação dos pedidos de prestação de serviços submetidos à sua autorização, mormente quando tais valores representem parte significativa do orçamento total destinado à unidade - como foi o caso da demanda apresentada pelo SAMU.     
	Conduta/HBR Medical Equipamentos Hospitalares Ltda: auferir de benefício econômico indevido decorrente da celebração e execução de contrato administrativo com a SESAU com manifesto sobrepreço, locupletando-se desta forma de recursos públicos federais.  
	Nexo de Causalidade/HBR Medical Equipamentos Hospitalares Ltda.: na qualidade de parte contratada no contrato nº 144/2015, celebrado com manifesto sobrepreço, foi a beneficiária direta dos valores acima de mercado pagos pela SESAU, concorrendo assim diretamente para a materialização do prejuízo ao erário quantificado em R$ 923.761,13 (em valores atualizados) .    
Análise das Citações:
Alegações de defesa apresentados pelo Sr. Jamal Mohamed Salem (CPF: XXX.809.281-XX) (peça 78) em resposta ao Ofício de citação Ofício 0242/2019-TCU/Sec-MS, de 18/3/2019 (peça 66) .:
20.	O defendente iniciou as suas alegações de defesa contextualizando os fatos pelos quais demandaram a citação do responsável, mencionando e transcrevendo os trechos da análise técnica efetuada pela Unidade Técnica do TCU. O defendente alegou que cumpria trazer à colação que o Termo de Referência, que se encontra encartado nos autos do Processo Administrativo n.º 93.830/2014, não teria sido subscrito por ele.
20.1.	Alegou que, quanto ao Edital do Pregão Presencial n.º 262/2014, mereceria registro o fato de que, em sua redação original, o aludido regulamento previa a cotação pelo menor preço por item. É isso que lê do preâmbulo desse certame, que assim dispõe: "A Prefeitura Municipal de Campo Grande - MS torna público que se acha aberta licitação na modalidade PREGÃO PRESENCIAL DO TIPO MENOR PREÇO POR ITEM, que será regida pela Lei Federal n.º 10.520 de 17 de julho de 2002, Lei Complementar Federal n.º 123/2006, Decreto Municipal n.º 9.623 de 18 de maio de 2.006, Lei Complementar Municipal n.° 142 de 21 de setembro de 2009, aplicando-se subsidiariamente, no que couberem, as disposições da Lei Federal n. 8.666, de 21 de junho de 1993, com alterações posteriores, e demais normas regulamentares aplicáveis à espécie" (o destaque é nosso) .
20.2.	Posteriormente alegou que o Coordenador Geral da CECOM e o Pregoeiro editaram o Adendo n.º 01 ao Edital de Pregão Presencial n.º 262/2014, de seguinte teor: "O Município de Campo Grande, Estado de Mato Grosso do Sul, através da Central Municipal de Compras e Licitações - CECOM comunica aos interessados que FICA RETIFICADO o Edital em tela, passando a constar, onde se lê: menor preço por item leia-se: MENOR VALOR GLOBAL" (o destaque é nosso) . Sobre esse regulamento licitatório, o Defendente alega que NÃO FOI O RESPONSÁVEL E NEM O SUBSCRITOR DO EDITAL. DE IGUAL MODO, TAMBÉM NÃO FOI RESPONSÁVEL OU SUBSCRITOR DA RETIFICAÇÃO.
20.3.	Mencionou a defesa que os autos do Processo Administrativo n.º 93.830/14 dão conta de que o Coordenador Geral da CECOM solicita ao Secretário Municipal de Administração a autorização para a realização do certame, efetuando o seguinte destaque:
SOLICITO autorização para iniciar o procedimento licitatório referente aos autos administrativos em tela". Em atenção a esse pedido, o Secretário Municipal de Administração assim decidiu: 
AUTORIZO a abertura de procedimento licitatório para o objeto solicitado e que sejam tomadas as demais providências necessárias". Com essa autorização, o Coordenador Geral da CECOM encaminhou expediente à Divisão de Licitação com os seguintes dizeres: "Considerando que o Secretário Municipal de Administração autorizou a abertura do procedimento licitatório em tela, DETERMINO A ELABORAÇÃO DO COMPETENTE EDITAL, observando-se a legislação vigente (...) " [destaque original].	
Ao fim e ao cabo desse procedimento licitatório, a sua adjudicação e homologação foram efetivadas pelo Chefe do Poder Executivo Municipal, cuja decisão restou vazada nos seguintes termos: 
"Adjudicar e Homologar na forma da Lei o objeto referente ao processo licitatório Pregão Presencial n. 262/2014" (o destaque é do original) .
20.4.	Asseverou a defesa que dos autos do Processo Administrativo n.º 93.830/2014, em relação ao Pregão Presencial n.º 262/2014 e ao contrato dele decorrente, não ter participado (a) da elaboração do Termo de Referência; (b) da confecção do edital; (c) da alteração do sistema de cotação de preço por item para o de cotação por preço global; (e) da elaboração da minuta do contrato; (f) da cotação de preços para o certame; (g) da adjudicação da licitação; (h) da homologação do certame; (i) da determinação para a elaboração do edital. 
20.5.	Alegou ainda que o Processo Administrativo n.º 93.830/2014 documenta que os procedimentos administrativos para a realização do certame aqui em foco e respectiva contratação ocorrem no âmbito da Secretaria Municipal de Administração e o Gabinete do Chefe do Poder Executivo Municipal. Daí porque entende que não merece prosperar o nexo de causalidade propugnado pela Unidade Técnica desse Tribunal, segundo o qual, o Defendente teria "autorizado o seguimento dos procedimentos necessários para a contratação dos serviços solicitados pelo SAMU com manifesto sobrepreço" e que conforme vem de ser demonstrado, o defendente não teria autorizado nenhum procedimento necessário para a contratação dos serviços aqui em tela.
20.6.	A defesa mencionou que não deve pesar sobre o defendente a pecha de culpabilidade descrita no parágrafo precedente, a uma porque os procedimentos administrativos que conduziram à elaboração do termo de referência, do edital, da cotação de preço, do contrato não contaram com a participação do defendente, de um lado, e, de outro lado, transcorreram no âmbito da Secretaria Municipal de Administração e no Gabinete do Prefeito Municipal e, a duas porque a cotação de preços, que alcançou três empresas, foi levada a efeito pelo Departamento de Planejamento e Finanças da Prefeitura Municipal de Campo Grande-MS. 
20.7.	Alegou também que, sobre a cotação de preços, a jurisprudência desse Tribunal de Contas (Acórdãos 3.506/2009-1.ª Câmara; 1.379/2007-Plenário, 568/2008-1.ª Câmara, 1.378/2008-1.ª Câmara, 2.809/2008-2.ª Câmara, 5.262/2008-1.ª Câmara, 4.013/2008-1.ª Câmara, 1.344/2009-2.ª Câmara, 837/2008- Plenário e 3.667/2009-2.ª Câmara) sedimentou o entendimento de que a realização de pesquisa de preços de mercado, previamente à fase externa da licitação, é uma exigência legal para todos os processos licitatórios, inclusive para os casos de dispensa e inexigibilidade, consistindo essa pesquisa de um mínimo de três orçamentos de fornecedores distintos. Assim, não deveria ser atribuída ao defendente a culpabilidade. 
20.8.	O defendente asseverou que nada foi dito a respeito (a) do certame licitatório que aludida empresa teria participado; (b) das normas do edital; (c) da situação financeira do município; (d) da concorrência do certame; (e) dos itens que compunham o objeto do contrato. Essa mesma representação faz alusão a um outro aparelho existente em Brasília-DF, mas de igual modo, não se sabe de mais nenhuma informação a respeito da forma de aquisição desse aparelho e que, supostamente, quem teria chegado a essa conclusão seria um jornalista.
20.9.	Asseverou que esse Tribunal de Contas deixou consignado no Acórdão n.º 1.266/2011, no que toca à pesquisa de preços, que, "no caso de não ser possível obter preços referenciais nos sistemas oficiais para a estimativa de custos que antecederem os processos licitatórios, deve ser realizada pesquisa de preços contendo o mínimo de três cotações de empresas/fornecedores distintos" e que a metodologia adotada pela Unidade Técnica desse Tribunal de Contas utiliza-se de objetos diversos, referente a empresas que não participaram do certame e seriam, portanto, fornecedores descompromissados com a entrega do produto e com a realização do serviço. Além disso, os preços referem-se a épocas diferentes, situação essa que afastaria a qualidade do método adotado.
20.10.	Mencionou um acórdão do TCU que supostamente tem rendido homenagens à qualidade metodológica da apuração de alegado sobrepreço e, no caso que aqui se examina, seria forçoso reconhecer que a metodologia adotada não está apta a comprovar, de forma escorreita e consistente, que houve o sobrepreço alegado, uma vez que não teria sido utilizada uma metodologia adequada para a situação concreta, o que implicaria ser forçoso, então, reconhecer que a metodologia utilizada não consistente ao ponto de suportar a plena convicção de que houve o sobrepreço alegado.
Análise:
21.	As alegações de defesa centram na pretensa ausência de responsabilização do responsável, que alega não ter subscrito o processo administrativo, não ter realizado a confecção do edital, o termo de referência, cotação de preços, homologação do certame, dentre outras atividades relacionadas ao pregão em questão. O fato é que o defendente, na condição de Secretário Municipal de Saúde, diferentemente do alegado, teve participação decisiva para a consecução das irregularidades que lhe foram imputadas, conforme comprovam os documentos acostados à peça 12, p. 2-4;  peça 13, p. 232-233 e 266-267; peça 13, 252-261 e peça 13, p. 275, 286 e 297.        
21.1.	Não é de se esperar que um secretário municipal vá participar do cumprimento de todas as etapas que envolvem a elaboração de um certame licitatório, uma vez que as atividades que precedem a realização estão afeitas ao corpo administrativo componente do ente público responsável pelo certame, mas não o gestor. Porém, como já dito, a participação do secretário na irregularidade aqui discutida se deu em fases decisórias importantes.  
21.2.	Assim, consoante efetuado nas análises das instruções anteriores (peças 28 e 60) , a responsabilidade do Sr. Jamal restou caracterizada na autorização da realização dos procedimentos necessários para a contratação dos serviços de locação solicitados pela SESAU, com manifesto sobrepreço dos valores cotados/estimados contidos no respectivo pedido de prestação de serviços (peça 12, p. 2-4) ; ter autorizado o empenho dos recursos destinados à execução do contrato (peça 13, p. 232-233 e 266-267) ; assinado o contrato nº 144/2015 pela parte contratante (peça 13, 252-261) e; autorizado a realização dos pagamentos com manifesto sobrepreço e/ou superfaturamento (peça 13, p. 275, 286 e 297) .
21.3.	É possível observar no parágrafo anterior a inequívoca responsabilidade do gestor público, ordenador de despesas, que assinou o contrato, autorizou o empenho e a realização dos pagamentos, não sendo possível acolher os argumentos de defesa no que concerne à ausência de sua responsabilidade, razão pela qual não merecem guaridas as alegações de defesa apresentadas. Vale lembrar que, de acordo com o preceituado nos artigos 9º e 32, § 2°, da Lei 8.080/1990, o Secretário Municipal de Saúde é o responsável pela gestão dos recursos do SUS em nível municipal, inclusive como ordenador de despesas.
21.4.	A pretensão do defendente em transmudar a sua responsabilidade para o Departamento de Planejamento e Finanças da Prefeitura Municipal de Campo Grande-MS não pode ser acolhida, uma vez que esse departamento atua apenas na movimentação financeira dos recursos do SUS no âmbito das finanças municipais, não lhe competindo aferir a legalidade, stricto sensu, dos atos de outras secretarias.
21.5.	Ainda que, sob o aspecto formal, as solicitações de pagamento a ele enviadas por memorandos do responsável na autorização dos pagamentos relativos ao objeto do contrato estivessem corretas, compete ao ordenador de despesas se responsabilizar, também, em seus aspectos materiais os quais se incluem a verificação se os preços dos serviços pelos quais estão sendo pagos pela administração municipal estão dentro de padrões aceitáveis, ou, ditos por outras palavras, não estão superfaturados. 
21.6.	Consoante se observa nas alegações patrocinadas pelo defendente, as mesmas fazem exata remissão à essência do entendimento jurisprudencial assente no TCU, não havendo qualquer inovação quanto à interpretação esposada em relação à situação que demandou as análises concernentes ao estabelecimento da ocorrência de superfaturamento tratado aqui nos autos. Assim, não cabe acolher a alegação de que a metodologia adotada pela Unidade Técnica do Tribunal de Contas utilizou-se de objetos diversos, referente a empresas que não participaram do certame e seriam, portanto, fornecedores descompromissados com a entrega do produto e com a realização do serviço, vez que se seguiu exatamente os critérios jurisprudenciais estabelecidos na aferição de preços como baldrame para a fixação da ocorrência de superfaturamento.  
21.7.	Desse modo, o responsável não trouxe aos autos a comprovação de que a metodologia utilizada para definir a ocorrência de superfaturamento não seria consistente ao ponto de suportar a plena convicção do sobrepreço alegado, sendo o defendente o responsável por autorizar a realização dos procedimentos necessários para a contratação dos serviços de locação solicitados pela SESAU com manifesto sobrepreço dos valores cotados/estimados contidos no respectivo pedido de prestação de serviços, além de autorizar o empenho, assinar contrato nº 144/2015, além de autorizar a realização dos pagamentos, cabendo propor de imediato a rejeição de todas as alegações de defesa, bem como propor o julgamento pela irregularidade das contas, a imputação do débito correspondente e a aplicação da multa constante do art. 57, da Lei 8.443/1992 ao Sr. Jamal Mohamed Salem.
Alegações de defesa apresentadas pela HBR MEDICAL EQUIPAMENTOS HOSPITALARES LTDA (CNPJ: 13.063.746/0002-77) (peça 85) em resposta ao Ofício de Citação 0243/2019-TCU/Sec-MS, de 18/3/2019 (peça 64) :
22.	A defesa iniciou as suas alegações destacando que a ora defendente é empresa do ramo e participou do certame em tal qualidade. Não elaborou o edital, não participou das reuniões que levaram o município a contratar e seu papel foi exclusivamente de participar do certame, ofertando o valor necessário para o cumprimento do contrato, sendo qualquer ilação sobre conveniência e oportunidade do objeto do contrato não diz respeito à ora defendente, já que não foi ela quem criou o objeto e abriu a licitação.
22.1.	Alegou que a questão dos problemas na execução do contrato e má utilização, o que também, não pode ser imputado à empresa ora defendente, foi muito bem explorado na primeira defesa apresentada pelo Dr. José Eduardo Cury, onde esclareceu minuciosamente do que se tratava o contrato, seu objeto e os motivos pelos quais os equipamentos e serviços foram mal utilizados, por culpa única e exclusiva dos gestores do município, o que não pode prejudicar de forma alguma a empresa contratada e ora defendente.
22.2.	Destacou a defesa que a empresa ora defendente cumpriu rigorosamente o contrato, colocando em funcionamento equipamentos de última geração e novos, a um custo elevadíssimo, sendo que só teve problemas com o contrato porque o município, na pessoa dos seus gestores, por perseguição política aos antigos gestores, "resolveu" romper o contrato e deixar de se utilizar do serviço, que era essencial. Alegou, que da mesma forma, a afirmação de que existiu sobrepreço é completamente absurda, pois sobrepreço existe quando o valor de uma proposta de um bem ou serviço é superior ao praticado no mercado, seja por preço, quantidade ou baixa qualidade. Sobre o tema, o Manual de Licitações e Contratos do Tribunal de Contas da União - TCU dispõe o seguinte:
"No julgamento das propostas, deve ser verificada a conformidade de cada uma com os requisitos previstos no edital e, conforme o caso, com os preços correntes no mercado ou fixados por órgão oficial competente, ou ainda com os constantes do sistema de registro de preços. Esse exame deve ser registrado na ata de julgamento. É imprescindível a verificação da existência de subpreços ou sobrepreços, de modo a evitar possíveis distorções dos preços unitários ofertados. Essa atuação poderá evitar, na apresentação de necessários acréscimos contratuais, especialmente em obras e serviços, o chamado "jogo de planilha", que invariavelmente leva a possíveis aditamentos ao contrato e superfaturamento do objeto contratado." (Manual do TCU. Licitações e Contratos 4a ed. revista, ampliada e atualizada, Brasília 2010) .
22.3.	Assim, concluiu que após o TCU, por meio do Acórdão 2303/2015-TCU-Plenário, Relator: Ministro José Múcio Monteiro, muito discutir chegou ao consenso de que o critério de sobrepreço em contratos administrativos é o preço de mercado, não sendo cabível à Administração fazer ingerências na gestão de custos administrativos de cada empresa e que o crucial é que ela se certifique de que, na prestação dos serviços, os preços contratados e praticados sejam condizentes com o mercado, que o contratado observe as normas aplicáveis à atividade por ele exercida e que lhe entregue, tal como especificado, o objeto do contrato. Se, no caso presente, esses requisitos foram satisfeitos - e não há, nos autos, elementos que indiquem o contrário -, então não há qualquer sobrepreço no caso em análise.
22.4.	A defesa menciona que o contrato foi firmado após a realização do pregão, cujo valor máximo das propostas teria que estar no limite da média de mercado cotada pelo Departamento de Planejamento e Finanças da Secretaria de Saúde. Alega que o referido Departamento solicitou três cotações de empresas do ramo, sendo que cada uma delas enviou sua proposta de preços e ao final foi extraída uma média que deveria nortear a contratação e que a contratação foi feita com base nessa média de mercado, de forma que não se pode falar em sobrepreço. 
22.5.	O defendente menciona que, para dirimir eventuais dúvidas, demonstra os custos envolvidos no projeto para firmar o contrato objeto dos autos com o município de Campo Grande, alegando ter sofrido graves prejuízos com o contrato e que o projeto de locação dos conjuntos de eletrocardiograma e ultrassons portáteis teve uma vigência prevista de doze meses e, com base nisto, o estudo de viabilidade foi realizado de forma que todo o investimento da empresa fosse pago neste prazo, haja vista que não se poderia assumir como premissa que o contrato fosse renovado por maior período ou que a empresa teria que suportar prejuízos para atender o município.
22.6.	Alega a defesa que teve que realizar investimento de grande porte, a saber:
	Adquiriu 6 aparelhos de ultrassom Sonosite modelo M-Turbo, pelo valor de R$335.294,12;
	6 transdutores convexo C60X/5, pelo valor de R$58.823,53;
	6 transdutores lineares HFL38X/13, no valor de R$58.823,53;
	6 transdutores setoriais adulto P2, no valor de R$58.823,53;
	6 transdutores intra cavitário ICTX/8, no valor de R$58.823,53;
	6 minidock para M-TURBO, pelo valor de R$17.647,06;
	6 mochilas para ultrassom Sonosite, no valor de R$5.882,35 IPI, com o valor pago de R$ 11.882,35;
	Taxa de juros para financiamento do investimento: 2,25% a.m.
22.7.	Este investimento, alegou a defesa, acrescido de impostos, teria totalizado R$ 606.000,00, que compuseram o custo do contrato. Para estudo de viabilidade, foi considerado um parcelamento deste em 12 meses (período do contrato) com juros efetivos mensais de 2,25%, que não é ganho, mas sim o custo mensal dos equipamentos para a empresa adquirir. Além disto, para implantação da solução, foi contratado o serviço de monitorização eletrocardiográfica e comodato de equipamento médico, o qual era composto por 10 kits com: 
	¿ 01 eletrocardiógrafo portátil 
	¿ 01 luva contendo cabos e eletrodos para captura do sinal 
	¿ 01 netbook 
	¿ 01 maleta para armazenamento do Eletrocardiógrafo, luva e netbook
22.8.	A defesa alega que, por meio deste serviço, após o recebimento e registro dos exames eletrocardiográficos de emergência realizados, médicos especializados emitiam laudos, enviando-os em seguida por meio do sistema ECARDIO para a Unidade transmissora do ECG, no prazo médio de 10 minutos, entendendo-se por prazo médio a média temporal de todos os laudos realizados, monitorização tinha um custo mensal para HBR Medicai de R$ 19.800,00, eis que exigia espaço físico e técnicos para a realização do serviço e monitoramento. 
22.9.	Demais disso, alega que os custos indiretos da empresa foram rateados também neste contrato, como é prática comum em análise de viabilidade de projetos e, à época, a HBR Medicai tinha um total aproximado na Folha de Pagamento de R$ 36.500/mês, considerando-se os tributos, benefícios etc, que multiplicado pelo fator de 1,7, perfazendo um total de R$ 62.048,00, afora os demais custos como aluguel, energia, água, serviço de limpeza, materiais de escritório etc totalizaram R$ 12.300,00.
22.10.	O defendente mencionou, que no período do contrato, o faturamento da HBR Medicai totalizava R$ 1.005.000,00, com a perspectiva de faturamento neste contrato em torno de R$ 200 mil, teria um rateio das despesas comum em 20% com o objeto do contrato. Desta forma: INVESTIMENTO EM EQUIPAMENTOS: TOTAL: R$ 606.000,00 Parcelas mensais: R$ 58.177,00 DESPESAS E CUSTEIO: SERVIÇO DE MONITORIZAÇÃO ELETROCARDIOGRÁFICA: R$19.800,00/mês RATEIO FOLHA DE PAGAMENTO: R$ 12.049,00 DEMAIS CUSTOS: R$2.460,00 TOTAL DESPESAS: R$ 34.309,00/mês.
22.11.	Como o valor fechado para o contrato foi de R$ 179.450,00/mês, o ajuste das contas da empresa ficou, portanto, sem considerar o rompimento do contrato antes do prazo fixado, por culpa dos gestores do município, sendo fácil perceber, portanto, que a empresa apresentou um valor, pelo contrato, que efetivamente pudesse atender e que não tivesse prejuízo, sendo que ficou rigorosamente nos limites da proposta média feita pelo município, não havendo que se falar, portanto, em irregularidade ou em sobrepreço.
Análise:
23.	A defesa alega que não há ocorrência de sobrepreço e que o TCU tratou do tema e o consolidou com o entendimento de que "na prestação dos serviços, os preços contratados e praticados sejam condizentes com o mercado, que o contratado observe as normas aplicáveis à atividade por ele exercida e que lhe entregue, tal como especificado, o objeto do contrato". Ora, tal argumento utilizado pela defesa é a correta definição acerca da inocorrência de superfaturamento, mas que não restou demonstrado em seus argumentos nem nos demais elementos de prova coligidos pela defesa. 
23.1.	Utilizar-se de conceitos e entendimentos jurisprudenciais consolidados pelo TCU para apontar a regularidade dos preços praticados não é argumento plausível de ser acolhido pela presente análise, maiormente pelo fato de ter sido demonstrado fartamente nas análises assentes na peça 60 as razões pelas quais existem fortes indícios de superfaturamento (sobrepreço + contratação  com recursos do Poder Público) . 
23.2.	Nesse contexto, a mera contribuição para o cometimento de dano atrai a legitimidade da empresa para figurar nestes autos, com base na formação do vínculo de responsabilidade solidária prevista na alínea 'b' do § 2º do art. 16 da Lei Orgânica do TCU; b) do terceiro que, como contratante ou parte interessada na prática do mesmo ato, de qualquer modo haja concorrido para o cometimento do dano apurado', em conformidade com o que já foi decidido no âmbito do Acórdão 454/2014-TCU-Plenário (relatoria do Ministro-Substituto Augusto Sherman) :
'Não devem as empresas tirar proveito de orçamentos superestimados pela Administração, haja vista incidirem no regime de contratação pública regras próprias de Direito Público, mais rígidas, sujeitas à aferição de legalidade, legitimidade e economicidade pelos órgãos de controle. A responsabilização solidária pelo dano resta sempre evidenciada quando, recebedora de pagamentos por serviços superfaturados, a empresa contratada contribui de qualquer forma para o cometimento do dano, nos termos do art. 16, § 2º, da Lei 8.443/1992'.
23.3.	Ora, as imputações constantes nas citações das empresas ora recorrentes são expressas no sentido de que a oferta dos serviços se deu por preços acima dos praticados em outras licitações públicas. Dessa forma, a validade da alegação de ilegitimidade passiva por elas pretendida só poderia ser admitida em hipóteses como a ausência de suas contratações por parte do município de Campo Grande/MS ou que não tivesse havido a oferta dos equipamentos hospitalares mencionados pelos preços informados na instrução precedente (peça 60) .
23.4.	No que se referem as alegações acerca de pretenso prejuízo sofrido pela fornecedora dos equipamentos por parte da contratada, considerando as aquisições, investimentos e juros supostamente pagos pela HBR MEDICAL EQUIPAMENTOS HOSPITALARES LTDA., cabe refutar as mesmas pelas seguintes razões: primeira pelo fato de o risco do negócio por parte da contratada ser de responsabilidade exclusiva dos seus sócios e dirigentes, não sendo lícito transferir o alegado prejuízo ao Poder Público por meio do município contratante. Assim, entende-se que participar do Pregão, apresentar oferta e assinar o contrato é ato volitivo da empresa em questão, não cabendo a mesma alegar posteriormente que teve prejuízo com a operação em razão de investimentos que supostamente teve que fazer. Em segundo lugar, porque também não restou demonstrada a existência desse alegado prejuízo ou ausência de lucro no referido contrato. 
23.5.	No que se refere à documentação anexada à defesa, maiormente a relação da movimentação bancária da contratada (peça 85, p. 18-34) , cabe informar que a mesma não se presta para fazer prova acerca da ausência de superfaturamento apontado pelo Auditor instrutor do documento da peça 60, nem se presta para corroborar as informações relativas ao alegado prejuízo sofrido pela contratada, esta em razão de se apresentar um emaranhado de movimento financeiro, mas que não resta demonstrado relacionar-se às situações alegadas.
23.6.	Outra alegação que não merece prosperar é a de que a empresa não participou da elaboração do edital, não participou das reuniões que levaram o município a contratá-la, sendo o seu papel foi exclusivamente de participar do certame, ofertando o valor necessário para o cumprimento do contrato. O fato de a empresa não participar da elaboração do edital e do orçamento base da licitação não a isenta de responsabilidade solidária pelo dano (art. 16, § 2º, da Lei 8.443/1992) na hipótese de recebimento de pagamentos por serviços superfaturados, pois à licitante cabe ofertar preços compatíveis com os praticados pelo mercado (art. 43, inciso IV, da Lei 8.666/1993) , independentemente de eventual erro cometido pela Administração quando da elaboração do edital e do orçamento. 
23.7.	Nas hipóteses em que essa situação não é verificada, cabe à licitante, por vontade própria, cumprir a regra deduzida do art. 43, inciso IV, da Lei 8.666/1993, qual seja, ofertar preços compatíveis com os praticados pelo mercado, independentemente de eventual erro cometido pela Administração quando da elaboração do edital e do orçamento. Destarte, ainda que a Administração, por meio de seus agentes, tenha incorrido em erro, ao definir, no Pregão um orçamento-base superestimado, a conduta da empresa contratada de propor preços acima dos valores de mercado constituiu ato ilícito, na medida em que infringiu o dever jurídico preceituado no art. 43, inciso IV, da Lei 8.666/1993. 
23.8.	Desse modo, embora o valor orçado pela administração se situe além dos preços praticados no mercado, o particular poderia ofertar proposta aderente aos valores de mercado, sendo reiterada jurisprudência desta Corte de Contas, a exemplo do Acórdão 454/2014-TCU-Plenário, da lavra do Ministro Augusto Sherman Cavalcanti, e do Acórdão 619/2015-TCU-Plenário, relatado pelo Ministro Vital do Rêgo, com o entendimento de que não devem as empresas tirar proveito de orçamentos superestimados, elaborados por órgãos públicos contratantes, haja vista incidir, no regime de contratação pública, regras próprias de Direito Público, mais rígidas, sujeitas a aferição de legalidade, legitimidade e economicidade por órgãos de controle interno ou externo da Administração Pública, sendo que sua responsabilização solidária pelo dano resta sempre evidenciada quando, recebedora de pagamentos por serviços superfaturados, contribui de qualquer forma para o cometimento do dano, nos termos do § 2º do art. 16 da Lei 8.443/1992.
23.8.1.	Assim, cabe destacar que os comandos da Lei 8.666/1993 se direcionam tanto ao agente público quanto ao privado, que renuncia em alguma medida ao ambiente de liberdade econômica que prevalece nos contratos privados. 
23.9.	Desse modo, considerando que a defendente não trouxe aos autos os elementos necessários para afastar a irregularidade que lhe fora imputada, qual seja, a existência de superfaturamento nos contratos de locação dos equipamentos, conclui-se pela a rejeição das alegações de defesa apresentadas, o julgamento pela irregularidade das contas, a condenação solidária dos débitos apurados, bem como a aplicação da multa do art. 57, da Lei 8.443/1992. 
Alegações de defesa apresentados pelo Sr. José Eduardo Cury (CPF: XXX.009.707-XX) (peça 71) em resposta ao Ofícios de Citação 0241/2019-TCU/Sec-MS, de 18/3/2019 (peça 65) .:
24.	O defendente iniciou as alegações de defesa apresentando a preliminar de nulidade integral do processo. Menciona que, após o requerido ter apresentado sua defesa e a lide ter estabilizado, recebe nova notificação, para que se defenda de nova acusação relacionada a eventual superfaturamento na locação de eletrocardiógrafos e ultrassons portáteis no bojo da execução do contrato n° 144/2015, celebrado entre o município de Campo Grande - MS e a empresa HBR Medical Equipamentos Hospitalares LTDA., tendo alegado que isso fere os mais comezinhos princípios do direito processual civil, vez que coloca a defesa em situação de total desvantagem, ferindo de morte os consagrados princípios do contraditório, ampla defesa e devido processo legal e, por tais razões, requer que seja declara a NULIDADE INTEGRAL DO PROCESSO, por aditamento ilegal do fato que deu início ao processo.
24.1.	Posteriormente a defesa fez algumas considerações acerca da introdução e funcionamento do SAMU e contextualizando com a locação de equipamentos objeto do contrato que deu origem à presente TCE. 
24.2.	Alegou a defesa que os aparelhos locados são de origem israelense e que o Eletrocardiógrafo (ECG) Portátil apresenta várias qualidades fundamentais, as quais destacamos: 
	A- Resistência especial para andar em ambulância, poder sofrer trancos e quedas uma vez que é utilizado também em vias públicas, Unidades Fixas Pré-Hospitalar (UPAS) , locais de difícil acesso tais como, Convenções, Jogos, Competições e etc;
	B- Não necessita de fios elétricos, cabos de rede, eletrodos, facilitando sobremaneira a realização dos exames, que chegam para central sem sofrer intervenções no seu traçado; 
	C - Possui tecnologia para que o exame de Eletrocardiograma seja executado através de LUVA, que uma vez colocada no braço Direito do intervencionista e no peito do paciente, realiza o exame rapidamente, sem a necessidade da presença de médico; 
	D- Junto com o referido Equipamento está incluída uma Central de ELETROCARDIOGRAFIA, em São Paulo, com médicos Cardiologistas enviando Laudos, 24 horas por dia, num prazo máximo de 2 a 5 minutos após o Exame (ECG) ser realizado; 
	E- O Ministério da Saúde dá incentivo financeiro para o SAMU que tiver o ECG portátil, distribuindo um medicamento TROMBOLITICO, sendo que cada ampola custava na época R$ 2.500,00 por dose, além de diminuir a mortalidade em Infarto Agudo do Miocárdio (IAM) em 17%, e evitar que pacientes com esse quadro fiquem Internados em Unidades Intensivas, gerando enormes gastos desnecessários.
24.3.	No que se refere ao Ultrassom Portátil, destacou que o referido equipamento necessita ter as mesmas qualidades de resistências que o ECG, e deve ser usado em diversas situações que beneficiam o paciente, tais como: 
	A- Para a Enfermagem ter acesso Venoso (pegar veia) com segurança e rapidez, uma vez que é necessário colocar soro e medicar por via endovenosa pacientes que estão em via Pública, dias e noites, às vezes na chuva, ou residências simples e locais de difícil acesso; 
	B- É fundamental para a triagem de provável Trombose Cerebral; 
	C- Extremamente necessário para atendimento a gestantes, ferimentos por armas de fogo ou armas brancas, traumas, violências, acidentes automobilísticos com prováveis fraturas.
24.4.	Alegou que, baseado nos argumentos técnicos acima expostos é que o requerido opinou pela locação desses equipamentos, que sem sombra de dúvidas melhorou muito o serviço de resgate e atendimento do SAMU, beneficiando toda população local. Posteriormente, o defendente informou acerca do elevado clima de rixa política existente no município e que isso teria dado ensejo às denúncias objetos da presente apuração. 
24.5.	A defesa fez menção que o Dr. José Eduardo Cury elaborou documentação científica com parecer técnico para a Diretora de Assistência Geral a Saúde da Secretaria Municipal de Saúde de Campo Grande/SESAU, que seguiu com os procedimentos normais aos órgãos da prefeitura, o que demonstra total planejamento na solicitação que fez. A documentação foi enviada solicitando a locação de dez conjuntos portáteis de eletrocardiograma e seis ultrassons portáteis, objetivando implementar uma melhor e mais eficaz rotina de atendimento do SAMU, além de ficar credenciado junto ao SAMU Nacional/Força Nacional a receber "gratuitamente" medicamentos Trombolíticos que conseguem evitar a Morbimortalidade em 17% dos pacientes com Infarto ente Agudo do Miocárdio (IAM) , conforme ressaltado no tópico anterior. 
24.6.	A cotação de valores, no caso em tela, foi realizada pelo Departamento de Planejamento e Finanças, da Secretaria de Saúde de Campo Grande e não pelo requerido e que o defendente não tinha sequer como aquilatar se a cotação estava correta ou não, eis que, apesar de médico pediatra e não cardiologista, não possui capacidade técnica para aferir preço de locação de equipamento hospitalar, além do que tal aferição, conforme já dito, não faz parte das atribuições do cargo que ocupava. 
24.7.	Destacou a defesa que as cotações são feitas da mesma forma em todos os órgãos públicos, inclusive no Tribunal de Contas do Estado e no Tribunal de Contas da União, que possuem setores específicos responsáveis pela cotação de preço, compras e licitações dos produtos e serviços de cada órgão, não cabendo a equipe técnica discutir tais valores ou forma de contratação, alegando não ser razoável, diferente do que afirma o E. TCE/MS, responsabilizar o requerido por eventual prejuízo ao erário, porque este não teve qualquer conduta com a finalidade de estabelecer os preços pelos serviços que seriam contratados. Sua conduta limitou-se a analisar a necessidade do serviço e sugerir a contratação pelo benefício técnico que os equipamentos trouxeram ao serviço que coordenava.
24.8.	O defendente alegou, ainda, que o TCU possui jurisprudência pacificada no sentido de que o parecerista somente será responsabilizado solidariamente com o gestor quando, por dolo, culpa ou erro grosseiro, induz o administrador público à prática de ato grave irregular ou ilegal (Acórdão 362/2018-TCU-Plenário) , sendo a exata mesma situação do ora defendente, que não possui meios técnicos de saber se a cotação feita era razoável ou não.
24.9.	Assim, a defesa asseriu que se limitou a sugerir a contratação do serviço para a administração pública, embasado em valores obtidos pelo Departamento de Planejamento e Finanças da SESAU. Assim, não há que se falar em dolo, culpa ou erro grosseiro capazes de lhe imputar a responsabilidade solidária por eventual prejuízo ao erário pela assinatura do contrato, até porque a sua sugestão era meramente opinativa.
Análise:
25.	As alegações de defesa apresentadas se limitaram a mencionar que não contribuiu para a eventual ocorrência de superfaturamento, ressaltar as funcionalidades dos equipamentos locados, bem como afastar a ocorrência de culpabilidade do responsabilizado, uma vez que não teria sido o responsável pela elaboração do parecer e, portanto, ante a ausência de dolo, culpa ou erro grosseiro à prática de ato grave irregular ou ilegal.
25.1.	Como se pode concluir a partir do primeiro ofício de citação do responsável (peça 35) , primeiramente lhe foi atribuída a irregularidade que, em apertada síntese, referia-se à celebração de contrato antieconômico de locação de equipamentos médico-hospitalares em quantidade superior ao que se conseguiria colocar em operação, em consequência da precariedade de planejamento.
25.2.	Cabe destacar que naquele documento consta que a conduta atribuída ao responsável, determinante para a consecução da irregularidade, foi "requisitar e definir o escopo do objeto do Pregão 262/2014 - Contrato nº 144/2015, procedimento esse que, a posteriori, se mostrou antieconômico". 
25.3.	Assim, ao requisitar e definir o escopo do objeto do pregão, o responsável, então Coordenador-Geral do Serviço de Atendimento Móvel de Urgência - SAMU do município de Campo Grande/MS, teria contribuído para que fosse realizada uma contratação antieconômica e que acarretou prejuízo da ordem de R$ 992.956,66 (valor histórico) .
25.4.	Posteriormente, em função da análise constante da instrução de peça 60, foi refeita a citação (ofício à peça 65) , atribuindo-lhe responsabilidade pela irregularidade relativa ao superfaturamento, devido à conduta de "requerer, junto à Secretaria de Saúde do Município de Campo Grande/MS, a locação de eletrocardiógrafos e ultrassons portáteis com estimativa de preços superior aos valores praticados no mercado"., 
25.5.	Acerca da preliminar de nulidade integral desta TCE em função de não abertura do contraditório anteriormente, tendo em vista aditamento do fato que deu início ao processo, ressalte-se que não vislumbra prejuízo ao contraditório e ampla defesa. Estaria ferido de morte o seu direito ao contraditório se a irregularidade e conduta que lhe foram atribuídas tivessem sido objeto de julgamento sem que, antes, tivesse sido aberto novamente esse direito de se defender. 
25.6.	Não é demais destacar que TCE é um processo administrativo devidamente formalizado, com rito próprio, para apurar responsabilidade por ocorrência de dano à administração pública, com apuração de fatos, quantificação do dano, identificação dos responsáveis e obter o respectivo ressarcimento. Assim, na TCE podem ser apurados novos fatos e até serem arrolados outros responsáveis que, eventualmente, não compuseram o processo anterior de representação ou denúncia que veio a ser convertido em tomada de contas especial. Não há impedimento para que, na TCE, o responsável seja instado a se manifestar sobre questões de economicidade que não foram levantadas em outros processos ou em fases anteriores da própria TCE. Conclui-se não haver razão para prosperar a preliminar de nulidade.
25.7.	Superada a preliminar aventada, passa-se a análise das alegações de mérito.
25.8.	O objeto da citação não questionou as razões pelas quais foram efetuadas as locações dos aparelhos, mas sim os preços superestimados dos equipamentos locados, estes que deram ensejo à existência de superfaturamento. Assim, consoante se verifica, as alegações de defesa se prestaram não para demonstrar a inocorrência do que foi questionado (superfaturamento) , mas a responder aquilo que não foi questionado.  O que vai interessar na verificação da culpabilidade do defendente é se cabia a ele revisar o orçamento com a ocorrência de sobrepreço e posterior superfaturamento, pelo fato de ter sido o responsável pela especificação técnica.
25.9.	Outra alegação que não merece prosperar trata do fato de o responsável não ser da especialidade (cardiologia) a que se referem os aparelhos locados, uma vez que cabia ao gestor público, maiormente por não ser especialista da área, cercar-se dos cuidados necessários para verificar a viabilidade dos preços apresentados e assim eventual prejuízo que pudesse ser causado com a má utilização dos parcos recursos públicos. Os princípios da gestão pública impõem aos gestores uma verificação minuciosa, devendo o gestor cercar-se dos cuidados necessários para garantir a mais vantajosa oferta para a administração.
25.10.	O responsável não trouxe nenhuma comprovação ou estudo que lhe desse suporte para justificar a solicitação de compra dos equipamentos que fizera. Resume-se em dizer que produziu documentação científica de acordo com as normas e procedimentos da prefeitura, o que demonstraria a existência de planejamento. 
25.11.	Aliás, cabe não deixar olvidar uma vez mais que a conduta do responsável ficou definida como sendo "requerer, junto à Secretaria de Saúde do Município de Campo Grande/MS, a locação de eletrocardiógrafos e ultrassons portáteis com estimativa de preços superior aos valores praticados no mercado". Assim, ainda que reste demonstrada a ausência de dolo ou de locupletamento por parte do responsável, tal fato não o exime do dever de recompor o dano a que deu causa por meio de atuação, sendo essas circunstâncias, se presentes, conferem maior gravidade ao ato ilícito e devem ser avaliadas por ocasião da imposição de multa. 
25.12.	A Jurisprudência do TCU é uníssona no sentido de que o dever de indenizar também nasce do dano causado por culpa do agente, sendo irrelevantes o dolo ou a prova de que tenha obtido benefício para si. A obrigação de reparar o dano causado ao erário advém também da conduta culposa stricto sensu, que traduz um descuido no atuar, um descumprimento de um dever, seja pela negligência, seja pela imprudência ou pela imperícia. 
25.13.	A apuração de responsabilidade nas matérias submetidas à apreciação desta Corte de Contas não se vincula à indicação de conduta dolosa do agente, pois, nos termos do parágrafo único do art. 70 da Constituição Federal, impõe-se ao gestor público o dever de demonstrar a boa e regular aplicação dos recursos sob sua guarda, sendo que a omissão ou falta de exação no cumprimento dessa obrigação induz à presunção de culpa. Nesse sentido, cabe aos gestores demonstrar, por meio da competente prestação de contas, que o patrimônio público foi administrado com estrita observância dos dispositivos legais e regulamentares pertinentes. Caso contrário, restará presumida sua culpa.
25.14.	Também é pertinente mencionar que as normas que regulam o processo de controle externo não concedem ao responsável a faculdade de solicitar produção de provas ao TCU, como a colheita de depoimentos ou realização de perícias e diligências. O Tribunal deve julgar com base nas provas documentais constantes dos autos, reunidas pelos órgãos de controle interno e pela unidade técnica, em confronto com aquelas produzidas e apresentadas pelo responsável em sua peça de defesa.
25.15. Não é cabível a aplicação analógica das disposições pertencentes à prova do processo civil ao processo de controle externo, porque a Lei Orgânica e o Regimento Interno do TCU dispõem, exaustivamente, acerca dos meios de prova disponíveis aos responsáveis, sendo o processo de controle externo, disciplinado pela Lei 8.443/1992 e pelo Regimento Interno do Tribunal, não admite a produção de prova pericial.
25.16.	 A despeito das análises retroelencadas, maiormente no sentido de propor a rejeição da maioria das alegações do defendente, o fato é que não nos resta convicção suficiente para considerar o responsável, este na condição de Coordenador-Geral do SAMU, e por ter requerido junto à SESAU a contratação da locação dos referidos equipamentos (peça 12. p. 5 e 9-40) , como sendo o responsável por revisar o orçamento contendo o preço dos equipamentos locados, já que não há nos autos nenhum elemento que evidencie tal atribuição ao Sr. José Eduardo Cury, fato este que nos impende a propor o acolhimento parcial das alegações de defesa do mesmo, bem como processual julgamento de suas pela regularidade com ressalvas. 
Análise das Audiências.
26. Transcreve-se, a seguir, trecho da instrução à peça 60 com a análise das razões de justificativas apresentadas por Estevão Silva de Albuquerque e Neide Augusta Batista Quinteiro, bem como análise da revelia do responsável Mário Justiniano de Souza Filho:
Irregularidade: modificação introduzida no edital do Pregão 262/2014 para que o critério de julgamento passasse a ser o de "menor valor global", o que, no caso concreto, dificulta o atingimento de um dos objetivos da licitação que é selecionar a proposta mais vantajosa para a administração (art. 3º da Lei 8.666/93, aplicada aos pregões por força do art. 9º da Lei 10.520/2002) , bem como contraria orientação do Tribunal de Contas da União materializada na Súmula 247 no sentido de que é obrigatória a admissão da adjudicação por item e não por preço global, nos editais das licitações pra a contratação de obras, serviços e alienações, cujo objeto seja divisível, desde que não haja prejuízo para o conjunto ou complexo ou perda de economia de escala, tendo em vista o objetivo de propiciar a ampla participação de licitantes que, embora não dispondo de capacidade para a execução, fornecimento ou aquisição da totalidade do objeto, possa fazê-lo com relação a itens ou unidades autônomas, devendo as exigências de habilitação adequar-se a essa divisibilidade.
Responsável: Estevão Silva de Albuquerque.
Conduta: assinar o adendo ao edital do Pregão 262/2014 que substituiu o critério de julgamento do certame que, de menor preço por item, passou a ser menor valor global.
Razões de justificativa:
41.	Primeiramente, alega que a Coordenadoria de Licitação tinha como objetivo tão somente realizar no âmbito das suas atribuições o competente processo licitatório a partir de demandas suscitadas pelas secretarias do município, demandas essas de responsabilidade exclusiva de seus gestores no que diz respeito à escolha do objeto, orçamentos prévios, gestão do orçamento e recursos financeiros, justificativas técnicas, formalização do termo de referência, dentre outros.
42.	Que a demanda proposta envolvia uma complexidade de serviços a serem ofertadas pela empresa contratada, indo desde a locação dos equipamentos propriamente ditos, o fornecimento de acessórios, software, avaliação de exames, treinamento e por fim assistência técnica, já que se tratava de serviços de atendimento médico de urgência.
43.	Que de acordo com o objeto proposto, as condições exigidas para a contratação, e após diálogo técnico com a secretaria, entendeu o responsável que seria conveniente para a administração adotar critério diverso da regra geral, e assim assinou adendo modificando o critério de julgamento das propostas passando a valer o de "menor preço global", justamente por entender e concordar que a contratação por item poderia trazer prejuízos à administração em razão da complexidade dos equipamentos ofertados, manutenções e/ou assistência técnica necessárias.
44.	Que se fosse de modo contrário, ou seja, se mais de uma licitante se sagrasse vencedora e um destes equipamentos viesse a ter avarias e/ou apresentasse defeito, seria muito mais difícil às equipes solicitarem os reparos de urgência ou ainda buscarem assistência técnica para os reparos necessários, prejudicando os serviços de urgência e emergência.
45.	Que, diferentemente do apontado no relatório da Secex/MS, a modificação do critério de adjudicação para menor preço global, ao invés de ter sido fator restritivo da competitividade, foi fator de proteção à sociedade e à administração que buscou a qualidade da prestação dos serviços desejada por esta.
Análise:
46.	A distinção existente entre os equipamentos objeto da licitação é clara e a nosso juízo as razões apresentadas não são capazes de justificar a decisão de realizar aquela modificação específica do critério de adjudicação de certame cujo edital já havia inclusive sido publicado, ato esse promovedor de restrição ao caráter competitivo licitatório.
47.	Por mais que o responsável se esforce por alegar uma suposta complexidade do objeto de forma a justificar a opção tomada pela contratação global, não há como acolher-se as razões de justificativa apresentadas.
48.	O objeto da licitação era claro: tratou-se da locação de 6 ultrassons portáteis e da locação de 10 eletrocardiógrafos portáteis para o SAMU.
49.	Se para os eletrocardiógrafos houve a exigência dos acessórios notebook, modem 3g e maleta protetora, em relação aos ultrassons exigiu-se apenas que viessem acompanhados de 4 transdutores compatíveis com o equipamento ofertado.
50.	Ou seja, uma coisa são os eletrocardiógrafos portáteis em formato de luva com acessórios para a transmissão dos dados de ECG, outra coisa são os ultrassons para os quais não se previu qualquer tipo de transmissão de dados ou outros serviços de medicina à distância.
51.	Em relação ao item ultrassom portátil, a exigência de que a contratada ofertasse "treinamento técnico aos servidores indicados pela contratante quando da instalação dos equipamentos" claramente não se aplica. 
52.	Ora, um ultrassom portátil é um ultrassom portátil, não há qualquer instalação a ser feita, devendo apenas ser ligado e operado conforme as instruções constantes de seu respectivo manual do usuário.
53.	Dado que é equipamento médico de alto custo a exigir adequada formação técnico-científica para a correta interpretação das imagens por ele geradas, equipamento aliás de ampla e corriqueira utilização em diversas áreas de especialização médica, não há qualquer plausibilidade de que a contratada viesse ou pudesse vir a dar "treinamento" em relação à operação do item referido. 
54.	Ou seja, determinado profissional é habilitado a usá-lo ou não, descabendo falar-se em "treinamento técnico aos servidores indicados pela contratante" para o item ultrassom portátil, portanto.
55.	E, ainda que se possa falar em "treinamento" em relação ao outro item licitado, qual seja, eletrocardiógrafos portáteis, tal treinamento necessariamente se esgotaria na demonstração das conexões a serem realizadas e dos passos para a transmissão dos dados do exame. Afinal, não é razoável supor que o referido "treinamento técnico aos servidores indicados pela contratante" contemplasse aspectos ou conhecimentos próprios da ciência médica em sentido amplo, a exemplo do correto posicionamento/fixação dos cabos-eletrodo do eletrocardiógrafo no paciente/vítima, da correta interpretação dos traçados gerados em exames de ECG, etc. 
56.	Em relação ao fornecimento de software tido pelo responsável como outro elemento determinante da alegada complexidade da contratação, será visto mais à frente em detalhes que o eletrocardiógrafo portátil PhysioGlove na sua versão ES (a mesma constante da proposta da HBR) é composto da luva propriamente dita - que é na verdade o eletrodo do sistema, composto de 12 cabos/monitores de sinais ECG (derivações) ; um dispositivo eletrônico que é o eletrocardiógrafo propriamente dito, com conexão de cinco vias à luva/eletrodo (input) e com conexões usb/bluetooth de saída (output) ; e o software para utilização do equipamento, denominado PhysioGlove PC para Windows, que gera o gráfico dos traçados ECG para visualização nas telas de celulares ou notebooks, podendo-se a partir daí, seja no ambiente do próprio programa ou utilizando-se de recurso externo (gmail, por exemplo) , imprimi-los ou transmiti-los para visualização remota mediante o encaminhamento de arquivos em formato pdf que são gerados pelo software. 
57.	Vê-se, por isso, que a exigência de as propostas contemplarem a apresentação do referido software na locação do item eletrocardiógrafo portátil também foi no mínimo inócua, haja vista que, como veremos mais à frente, todos os equipamentos que competem no mesmo nicho do PhysioGlove são fornecidos com seus respectivos softwares para geração de traçados ECG, sendo que para a transmissão dos dados dos exames é requerido, para todos os casos, apenas um dispositivo com acesso à internet e sistema operacional compatível com o software em questão, podendo ser inclusive celular.  
58.	Quanto às alegações acerca da necessidade de uma assistência técnica especialmente qualificada e dos riscos que a falta dessa contratação poderia acarretar aos atendimentos de emergência prestados pelo SAMU no sentido de tentar justificar uma suposta complexidade do objeto e a sua contratação em bloco, também não se apresentam minimamente convincentes as razões de justificativa apresentadas.
59.	Basta verificar que pelo fato de os equipamentos médicos de alto valor geralmente contarem com certa sofisticação tecnológica, apenas poucas empresas são autorizadas pela fabricante a prestar qualquer espécie de manutenção preventiva e/ou corretiva desses equipamentos, sem contar que os mesmos, em regra, contam com garantias muito superiores em relação a bens de menor valor. O ultrassom portátil da FujiFilm (M-turbo Sonosite) , por exemplo, adquirido em locação pela SESAU, tem garantia de fábrica de 5 anos contra mal funcionamento e/ou defeito de fabricação (http://archive.fo/wgyf7) . 
60.	Ademais, forçoso dizer ser de todo inverossímil a ideia de que a contratada, que não é representante nem tampouco presta assistência técnica para a FujiFilm ou para a Commwell (fabricante do PhysioGlove) , pudesse vir a contornar eventual intercorrência médica decorrente de falha nesses equipamentos em tempo hábil de evitar quaisquer prejuízos ao respectivo atendimento de urgência. Definitivamente, uma intercorrência médica decorrente de falha em equipamento eletrônico no decorrer da prestação de um atendimento pré-hospitalar de urgência/emergência (com a vítima apresentando alteração grave do batimento cardíaco, por exemplo) somente poderia vir a ser contornada com a pronta substituição do equipamento defeituoso por outro sobressalente. Não há outra hipótese, e a substituição do bem móvel defeituoso por outro é justamente uma das vantagens da locação que poderia ser exigida de qualquer empresa que viesse a ser contratada.  
61.	Registre-se, inclusive, que somente na cidade de São Paulo/SP existe assistência técnica para os produtos da divisão de sistemas médicos da FujiFilm, caso do ultrassom portátil M-Turbo Sonosite.
62.	Destarte, entendemos pela ausência de plausibilidade das razões apresentadas pelo responsável no tocante às alegações de que a contratação em bloco ou em lote único ocorrida no certame se deu com a finalidade precípua de garantir a qualidade dos serviços, que foi devido à complexidade do objeto, que foi devido à característica de urgência/emergência dos atendimentos prestados pelo SAMU, etc.
63.	Por essas razões, entendemos que as presentes razões de justificativa não merecem guarida e proporemos ao Tribunal, quando da elaboração da proposta de mérito do presente processo, a aplicação da multa capitulada no art. 58, inciso II, da Lei 8.443/92.
Responsável: Neide Augusta Batista Quinteiro  
Conduta: avalizar, por meio de emissão de parecer jurídico, a mudança de critério de julgamento do certame que, de menor preço por item, passou a ser menor valor global.
Razões de justificativa:
64.	A responsável esclarece que não ocupava cargo jurídico à época nem tampouco exercia a função de assessora jurídica do município, mas que exercia cargo comissionado de atribuições técnico-administrativas com lotação na assessoria jurídica.
65.	Neste sentido, encaminhou documentação comprobatória da sua nomeação para o referido cargo técnico-administrativo e da sua graduação em Direito, cuja colação de grau ocorreu apenas em dezembro de 2015, ou seja, em momento posterior à elaboração do parecer jurídico considerado desarrazoado e que avalizou a alteração promovida no critério de adjudicação do certame.
66.	Destarte, alegou que a informação de que ela teria elaborado o referido parecer e encaminhado para a aposição da assinatura de terceiro não é correta.
67.	No intuito de esclarecer tal fato, encaminhou cópia legível dos e-mails que constam truncados à peça 12, p. 133-162, demonstrando que nesses e-mails o que ela fez foi encaminhar a pedido o referido parecer para as licitantes em razão da impugnação oferecida por uma delas motivada pela alteração ocorrida no critério de adjudicação do certame.
Análise:
68.	Entendemos que as presentes razões de justificativa merecem ser acolhidas pelos seus próprios fundamentos.
69.	De fato, a responsável logrou demonstrar por meio de documentação adequada e suficiente que não encaminhou o referido parecer para a aposição da assinatura de terceiro, tal como entendido por esta Secex/MS, e não exercia cargo com atribuições jurídicas de nível superior à época naquela assessoria jurídica, esclarecendo que apenas encaminhou o referido parecer, a pedido, para as licitantes do certame.
70.	Inobstante não ter esclarecido quem teria sido o autor do referido parecer, entendemos que a responsável demonstrou que sua atuação teria se restringido ao mero encaminhamento do documento para as licitantes interessadas no certame, e a pedido de seus superiores.
71.	Por isso, proporemos ao Tribunal na instrução de mérito do presente processo o acolhimento das razões de justificativa apresentadas pela Sra. Neide Augusta Batista Quinteiro.  
Responsável: Mário Justiniano de Souza Filho 
Conduta: assinar o adendo ao edital do Pregão 262/2014 que substituiu o critério de julgamento do certame que, de menor preço por item, passou a ser menor valor global.
Razões de justificativa e análise:
72.	 O responsável acima, devidamente citado conforme comprova o aviso de recebimento à peça 49, não encaminhou resposta à audiência contra si realizada.
73. Consoante análise anterior, não foram apresentadas pelos demais responsáveis ouvidos em audiências decorrentes mesma irregularidade justificativas plausíveis para aquela alteração do critério de adjudicação ocorrida no decorrer do certame, em que seu objeto, composto de itens perfeitamente divisíveis e distintos, foram injustificadamente aglutinados em um único lote.
74.	Destarte, diante da ausência de resposta à audiência dirigida ao Sr. Mário Justiniano de Souza Filho e, tendo em vista que os elementos de caráter objetivo das razões de justificativa apresentadas pelo Sr. Estevão Silva de Albuquerque não são capazes de elidir a irregularidade que lhe foi imputada, será proposta na instrução de mérito do presente processo a aplicação da multa capitulada no art. 58, inciso II, da Lei 8.443/92.
26.1.	Por oportuno, manifesta-se concordância com a análise transcrita, bem como com os encaminhamentos sugeridos. Em face da análise promovida na instrução da peça 60 e transcrita no item 26 da presente instrução, propõe-se acolher integralmente as razões de justificativa apresentadas pela Sra. Neide Augusta Batista Quinteiro, uma vez que foram suficientes para elidir as irregularidades a ela atribuídas propondo-se o julgamento pela regularidade das suas contas com quitação plena. 
26.2.	Já em relação aos Srs. Mário Justiniano de Souza Filho (CPF XXX.180.071-XX) e Estevão Silva de Albuquerque (CPF XXX.232.921-XX) , como não lograram elidir as irregularidades a eles atribuídas, sendo o primeiro revel, devem ter as suas contas julgadas irregulares, devendo ser-lhes aplicadas a multa prevista no art. 58, inciso II, da Lei 8.443/1992. 
CONCLUSÃO
27.	 Da análise, conclui-se que os responsáveis Jamal Mohamed Salem (CPF XXX.809.281-XX) e HBR Medical Equipamentos Hospitalares Ltda. (CNPJ 13.063.746/0002-77) não conseguiram demonstrar a inexistência de irregularidade que demandaram os seus chamamentos aos autos para apresentarem as alegações de defesa, devendo ser condenados a ressarcirem as quantias que formam o débito apurado no presente processo, além da aplicação da multa do art. 57, da Lei 8.443/1992. No que se refere ao Sr. José Eduardo Cury (CPF XXX.009.707-XX) , nossa análise entendeu propor acatar parcialmente as alegações de defesa do mesmo, bem como propor a sua exclusão da presente relação processual. 
27.1.	No que se referem às pessoas ouvidas em audiência, consoante as análises das razões de justificativas assentes na peça 60, ficou definido pelo Auditor instrutor pelo acatamento da justificativa da Sra. Neide Augusta Batista Quinteiro, que deve ter as suas contas julgadas regulares, dando-se-lhe quitação plena, bem como propor a rejeição das justificativas do Sr. Estevão Silva de Albuquerque. Quanto ao Sr. Mário Justiniano de Souza Filho, apesar de devidamente notificado, permaneceu silente, sendo considerado revel, nos termos do art. 12, 3º, da Lei 8.443/1992. No que concerne aos dois últimos, além do julgamento pela irregularidade das suas contas, foi proposta a aplicação da multa, individualmente, prevista no art. 58, inciso II, da Lei 8.443/1992. 
27.2.	 Com relação à boa-fé, o Plenário desta Casa sedimentou entendimento de que se tratando de processos atinentes ao exercício do controle financeiro da Administração Pública, tais como o que ora se examina, a boa-fé não pode ser presumida, devendo ser demonstrada e comprovada a partir dos elementos que integram os autos.
27.3.	Tal interpretação decorre da compreensão de que, relativamente à fiscalização dos gastos públicos, privilegia-se a inversão do ônus da prova, pois cabe ao gestor comprovar a boa aplicação dos dinheiros e valores públicos sob sua responsabilidade. Nesse contexto, e após exame da falta de elementos nesse sentido, não há como se vislumbrar a boa-fé na conduta dos responsáveis. Com efeito, ele não alcançou o intento de comprovar a regular aplicação financeira dos recursos que lhe foi confiado, restringindo-se a apresentar uma parte das justificativas improcedentes e incapazes de elidir as irregularidades cometidas.
27.4.	São nesse sentido os Acórdão 1921/2011-TCU-Segunda Câmara (Relatoria do Ministro Raimundo Carrero) , 203/2010-TCU-Plenário (Relatoria do Ministro Augusto Sherman) , 276/2010-TCU-Plenário (Relatoria do Ministro André Luís de Carvalho) , 621/2010-TCU-Plenário (Relatoria do Ministro Walton Rodrigues) , 3.975/2010-TCU-1ª Câmara (Relatoria do Ministro José Múcio Monteiro) , 1.007/2008-TCU-2ª Câmara (Relatoria do Ministro Ubiratan Aguiar) , 1.157/2008-TCU-Plenário (Relatoria do Ministro Augusto Sherman) , 1.223/2008-TCU-Plenário (Relatoria do Ministro Valmir Campelo) , 337/2007-TCU-1ª Câmara, 1.322/2007-TCU-Plenário (Relatoria do Ministro Aroldo Cedraz) , entre outros.
27.5.	Desse modo, suas contas devem, desde logo, ser julgadas irregulares, nos termos do art. 202, § 6º, do Regimento Interno/TCU, procedendo-se à sua condenação em débito e à aplicação da multa prevista no art. 57 da Lei 8.443/1992.
Prescrição da Pretensão Punitiva
28.Vale ressaltar que a pretensão punitiva do TCU, conforme Acórdão 1441/2016-TCU-Plenário, Relator: Benjamin Zymler, que uniformizou a jurisprudência acerca dessa questão, subordina-se ao prazo geral de prescrição indicado no art. 205 do Código Civil, que é de dez anos, contado da data de ocorrência da irregularidade sancionada, nos termos do art. 189 do Código Civil, sendo este prazo interrompido pelo ato que ordenar a citação, a audiência ou a oitiva do responsável.
29.	No caso em exame, a perspectiva de aplicação de penalidade aos responsáveis dificilmente será alcançada pela prescrição, uma vez que a irregularidade sancionada deu-se em 23/11/2015 e o ato de ordenação da citação ocorreu em prazo inferior a dez anos.
PROPOSTA DE ENCAMINHAMENTO
30.	Ante o exposto, submetemos os autos à consideração superior propondo ao Tribunal:
considerar revel, nos termos do art. 12, 3º, da Lei 8.443/1992, o Sr. Mário Justiniano de Souza Filho (CPF XXX.180.071-XX) ;
acolher parcialmente as alegações de defesa do Sr. José Eduardo Cury (CPF XXX.009.707-XX) , bem como propor a sua exclusão da presente relação processual;
acolher as razões de justificativa da Sra. Neide Augusta Batista Quinteiro (CPF XXX.251.411-XX) .
rejeitar as razões de justificativa do Sr. Estevão Silva de Albuquerque (CPF XXX.232.921-XX) .
rejeitar as alegações de defesa dos responsáveis  Srs. Jamal Mohamed Salem (CPF XXX.809.281-XX) , e da sociedade empresária HBR Medical Equipamentos Hospitalares Ltda.  (CNPJ 13.063.746/0002-77) ;
com fundamento nos arts. 1º, inciso I, 16, inciso III, alínea 'b' da Lei 8.443/1992 c/c os arts. 19, parágrafo único, e 23, inciso III, da mesma Lei, e com arts. 1º, inciso I, 209, inciso II, do Regimento Interno, julgar irregulares as contas dos Srs. Estevão Silva de Albuquerque (CPF XXX.232.921-XX) e Mário Justiniano de Souza Filho (CPF XXX.180.071-XX) ;
g) com fundamento nos arts. 1º, inciso I, 16, inciso I, 17 e 23, inciso I, da Lei 8.443/1992 c/c os arts. 1º, inciso I, 207 e 214, inciso I, do Regimento Interno, julgar regulares as contas da Sra. Neide Augusta Batista Quinteiro (CPF XXX.251.411-XX) , dando-se-lhe quitação plena.
h) com fundamento nos arts. 1º, inciso I, 12, § 2º, 16, inciso II, 18 e 23, inciso II, da Lei 8.443/1992, c/c os arts. 1º, inciso I, 202, § 4º, 208 e 214, inciso II, do Regimento Interno, que sejam julgadas regulares com ressalva as contas do Sr. José Eduardo Cury (CPF XXX.009.707-XX) , dando-se-lhe quitação;
i) com fundamento nos arts. 1º, inciso I, 16, inciso III, alíneas "b" e "c" da Lei 8.443/1992 c/c os arts. 19 e 23, inciso III, da mesma Lei, e com arts. 1º, inciso I, 209, incisos II e IV, 210 e 214, inciso III, do Regimento Interno, que sejam julgadas irregulares as contas Srs. Jamal Mohamed Salem (CPF XXX.809.281-XX) , Secretário Municipal de Saúde de Campo Grande-MS à época, e da sociedade empresária HBR Medical Equipamentos Hospitalares Ltda.  (CNPJ 13.063.746/0002-77) , contratada, condenando-os solidariamente ao pagamento das quantias constantes da tabela a seguir especificada, com a fixação do prazo de quinze dias, a contar da notificação, para comprovarem, perante o Tribunal (art. 214, inciso III, alínea "a", do Regimento Interno) , o recolhimento da dívida aos cofres do Fundo Nacional de Saúde, atualizada monetariamente e acrescida dos juros de mora, calculados a partir da data discriminada, até a data do recolhimento, na forma prevista na legislação em vigor:
	VALOR ORIGINAL (R$) 
	DATA DA OCORRÊNCIA

	141.250,00 (*) 
	22.5.2015

	141.250,00 (*) 
	17.6.2015

	141.250,00 (*) 
	20.7.2015

	141.250,00 (*) 
	1.10.2015

	75.333,66 (**) 
	5.11.2015

	141.250,00 (*) 
	23.11.2015

j) aplicar, individualmente, ao Sr. Mário Justiniano de Souza Filho (CPF XXX.180.071-XX) e ao Sr. Estevão Silva de Albuquerque (CPF XXX.232.921-XX) , a multa prevista no art. 58, inciso II, da Lei 8.443/1992 c/c o art. 268, II, do Regimento Interno, com a fixação do prazo de quinze dias, a contar das notificações, para comprovarem, perante o Tribunal (art. 214, inciso III, alínea "a", do Regimento Interno) , o recolhimento da dívida aos cofres do Tesouro Nacional, atualizada monetariamente desde a data do acórdão que vier a ser proferido até a do efetivo recolhimento, se for paga após o vencimento, na forma da legislação em vigor;
k) aplicar, individualmente, a Jamal Mohamed Salem (CPF XXX.809.281-XX) , José Eduardo Cury (CPF XXX.009.707-XX) e HBR Medical Equipamentos Hospitalares Ltda.  (CNPJ 13.063.746/0002-77) , a multa prevista no art. 57 da Lei 8.443/1992 c/c o art. 267 do Regimento Interno, com a fixação do prazo de quinze dias, a contar das notificações, para comprovarem, perante o Tribunal (art. 214, inciso III, alínea "a", do Regimento Interno) , o recolhimento da dívida aos cofres do Tesouro Nacional, atualizada monetariamente desde a data do acórdão que vier a ser proferido até a do efetivo recolhimento, se for paga após o vencimento, na forma da legislação em vigor;
l) autorizar, desde logo, nos termos do art. 28, inciso II, da Lei 8.443/1992, a cobrança judicial das dívidas caso não atendidas as notificações a que se referem as alíneas anteriores;
m) autorizar, caso solicitado pelos responsáveis, , o pagamento das dívidas em até trinta e seis parcelas mensais e consecutivas, nos termos do art. 26 da Lei 8.443/1992 c/c o art. 217 do Regimento Interno, fixando-lhes o prazo de quinze dias, a contar do recebimento das notificações, para comprovarem perante o Tribunal o recolhimento da primeira parcela, e de trinta dias, a contar da parcela anterior, para comprovar o recolhimento das demais parcelas, devendo incidir sobre cada valor mensal, atualizado monetariamente, os juros de mora devidos, na forma prevista na legislação em vigor;
n) encaminhar cópia da deliberação que vier a ser proferida, bem como do relatório e do voto que a fundamentarem, ao Procurador-Chefe da Procuradoria da República no Estado de Mato Grosso do Sul, nos termos do § 3º do art. 16 da Lei 8.443/1992 c/c o § 7º do art. 209 do Regimento Interno do TCU, para adoção das medidas que entender cabíveis;
o) encaminhar cópia do Acórdão que vier a ser proferido ao Fundo Nacional de Saúde (FNS/MS) , e aos responsáveis, para ciência, informando que a presente deliberação, acompanhada do Relatório e do Voto que a fundamenta, está disponível para a consulta no endereço www.tcu.gov.br/acordaos, além de esclarecer que, caso requerido, o TCU poderá fornecer sem custos as correspondentes cópias, de forma impressa". 
7.	Por sua vez, o diretor da Secex/TCE, com o aval do secretário, considerou necessário conferir maior prudência no cálculo do débito, conforme o parecer adiante reproduzido:
	(...) 
Ao tempo que já apresento as devidas vênias aos auditores que subscreveram as instruções precedentes, manifesto pequena discordância em relação ao encaminhamento proposto no que se refere ao valor do débito, apenas em relação ao valor apurado de R$ 5.800,00 para locação dos conjuntos de eletrocardiograma portáteis. Como se verá adiante, esse valor deve ser, por questões de segurança na estimativa, de R$ 19.800,00.
Cabe um breve histórico de como a situação se desenrolou no âmbito da Prefeitura de Campo Grande, desde a fase interna da licitação.
Na fase interna da licitação, foi feita pesquisa de preços com três empresas: (i) a HBR Medical Equipamentos Hospitalares Ltda.; (ii) a Bird Solution Ltda. de São Paulo/SP; e (iii) a Suporte Imagem Ltda. de Eusébio/CE. Dessas, apenas a HBR Medical Equipamentos Hospitalares Ltda., participou do certame e veio a ser contratada (ver peça 12, p. 36-40) .
Durante a fase externa, uma outra empresa, a Imagem Sistemas Médicos, de Barueri/SP, ofereceu impugnação ao edital onde questionou a alteração tardia do critério de julgamento do edital (de "menor preço por item" para "menor preço global") e o estabelecimento do peso máximo de 4 kg para o equipamento de ultrassom. Contudo, sua argumentação não foi acolhida (ver peça 12, p. 134-138) . Dessa forma, essa empresa também não participou do certame.
Finalmente, no pregão, além da HBR Medical Equipamentos Hospitalares Ltda., participou uma outra empresa, a COM Comércio e Assistência Técnica Hospitalar, a qual foi desclassificada devido a não comprovação de software que atendesse à especificação do certame (Peça 13, p. 118) . Dessa forma, restou habilitada apenas a empresa HBR Medical Equipamentos Hospitalares Ltda. para a fase de lances.
A empresa COM Comércio e Assistência Técnica Hospitalar protocolou recurso contra sua desclassificação (peça 13, p. 122) indicando, dentre outros, que a HBR- Medical Equipamentos Médicos LTDA tinha apresentado preço bem superior ao dela. Questionou ainda a alteração do critério de julgamento para menor valor global, o que indica seu interesse em fornecer minimamente a parte dos equipamentos que não dependessem daquele requisito. Contudo, teve seu recurso indeferido.
Portanto, as evidências trazidas aos autos apontam que o preço de contratação dos serviços esteve acima dos valores praticados de mercado motivado, especialmente, por restrições que prejudicaram a competitividade do certame e implicaram na ausência de empresa concorrente na fase de lances do pregão, tanto no preço global quanto por item licitado.
Quanto a formação do preço de mercado na fase interna da licitação, impende destacar que não deve ser levado em conta as propostas de locação apresentadas pelas empresas Bird Solution Ltda. e pela Suporte Imagem Ltda., tendo em vista que não acudiram ao certame e, portanto, não tinha interesse real no objeto licitado.
Dentre as justificativas apresentadas pela HBR-Medical Equipamentos Médicos LTDA para o preço licitado, consta a de que a viabilidade do contrato foi realizada de forma que todo o investimento da empresa fosse pago no prazo de 12 meses previsto para locação (peça 85, p. 4) . Dessa forma, os seus preços (i) não levaram em conta a vida útil dos equipamentos, certamente superior ao utilizado; e (ii) não previram o valor residual dos equipamentos ao final de sua vida útil. Ademais, os custos indiretos atribuídos pela empresa não estiveram relacionados (iii) às taxas e impostos; (iv) ao custo de manutenção; e (v)  a taxa de retorno de investimento.
Mesmo levando em consideração a proposição de que a vida útil dos equipamentos fosse ao previsto no certame para locação (12 meses) , e que não houvesse valor residual desses equipamentos, as evidências trazidas aos autos pela HBR-Medical Equipamentos Médicos LTDA é de que o custo direto mensal seria de R$ 58.177,00, referente aos ultrassons, acrescidos de R$ 19.800,00, da sublocação dos demais equipamentos, totalizando R$ 77.977,00 (peça 85, p. 6) . Considerando o BDI diferenciado de 14,02%, constante no item 9.1 do Acórdão 2.622/2013 e aplicável para despesas indiretas de itens de mero fornecimento de materiais e equipamentos, que é o caso concreto, o valor de mercado não ultrapassaria R$ 89 mil mensais, diferente dos R$ 179.500,00 mensais fornecidos na consulta (peça 12, p. 36) .
Por não levar em consideração os aspectos básicos de formação de preços de locação de equipamentos, conclui-se que a proposta inicial da HBR-Medical Equipamentos Médicos LTDA não pode ser utilizada como referencial de mercado e há claros indícios, inclusive provenientes de sua manifestação, que esses estiveram superestimados.
Dessa forma, resta combatido o argumento de que o preço paradigma do certame representaria o preço de mercado.
Para fins de identificação do preço paradigma de locação dos equipamentos nesta TCE, observa-se que há dificuldade de obtenção dos valores pelo método comparativo direto do mercado. Esse fato decorre de se tratar de equipamentos de uso restrito à área da saúde e cuja modalidade "locação" não é usual no nosso mercado.
Em adição, não foi informado, no processo administrativo da licitação (peças 12 e 13) , os valores de locação propostos pela empresa COM Comércio e Assistência Técnica Hospitalar, concorrente e que foi desclassificada, o que poderia servir de indicativo para o preço próximo ao de mercado, mesmo sem a competitividade da fase de lances. Tampouco houve outros concorrentes que acudiram a esse certame ou foram identificadas licitações assemelhadas de locação desses equipamentos pela Administração pública.
Destarte, não é possível, de forma direta, identificar o preço paradigma que para um procedimento licitatório assemelhado, contudo regularmente executado.
Ainda que passível de críticas, o procedimento adotado para cálculo do aluguel a partir do preço dos equipamentos é apto a definir montante do débito, uma vez que o próprio Regimento Interno do TCU, em seu art. 210, § 1º, inciso II, estabelece que a apuração do débito far-se-á por estimativa, quando, por meios confiáveis, chega-se a quantia que seguramente não exceda o valor devido. Seguindo essa diretriz, bem como a jurisprudência do Tribunal, a exemplo do Acórdão 5154/2014-TCU-Segunda Câmara (rel. Min. Augusto Sherman Cavalcanti) , conclui-se que foi utilizada uma metodologia conservadora para identificação dos valores a serem devolvidos, ainda que sujeita a ajustes, como se verá adiante.
Quanto aos valores de referência dos equipamentos de ultrassom, uma vez que a HBR-Medical Equipamentos Médicos LTDA encaminhou as notas fiscais de compra desses equipamentos, inclusive mochilas, no total de R$ 606 mil (peça 85, p. 35-36) , consideraríamos razoável aplicar os 5% defendidos na instrução sobre esse montante, resultando em uma locação mensal de R$ 30.030,00 (R$ 606 mil x 5 / 100) . Observamos que, fundamentado em outras pesquisas, a instrução precedente calculou o custo mensal desses equipamentos em R$ 32.400,00, mais favorável aos responsáveis. Dessa forma, opinamos em continuar com o preço de referência calculado para os equipamentos de ultrassom.
Em relação aos demais equipamentos, os defendentes encaminharam contrato de sublocação de eletrocardiógrafos, ainda que vedado na sua avença, no valor de R$ 19.800,00 mensais (peça 85, p. 37 - 43) . 
Na instrução precedente, foi concluído, com base no histórico de compras do comprasnet, que o valor de locação mensal de equipamentos similares, mas sem as características de luva, seria de R$ 5.800,00 (p. 6-8) .
Por se tratar de equipamento com características específicas de luva, não prevista nos equipamentos de referência do comprasnet, e a evidência apresentada pela HBR-Medical Equipamentos Médicos LTDA está relacionado ao fornecedor do produto, ainda que com maior precariedade do que a nota fiscal, somos favoráveis que seja admitido esse valor como sendo o de mercado.
Devido ao que foi previamente relatado como ocorrido no processo licitatório, não há que ser acrescido qualquer montante em relação a esse valor a título de custos indiretos à empresa. Isso decorre do fato de que, por exemplo, se houvesse tido julgamento por item, certamente o valor da avença não seria superior ao informado nesse elemento probatório, pois aquele fornecedor poderia contratar diretamente com a Administração Pública.
Dessa forma, considerando os elementos carreados aos autos pelos responsáveis, entendemos que o valor mensal paradigma para locação dos equipamentos deveria ter sido de R$ 52.200,00 (R$ 32.400,00 + R$ 19.800,00) , restando como superfaturamento o excedente de R$ 127.250,00 mensais (R$ 179.450,00 - R$ 52.200,00) .
Portanto, estamos de acordo com o encaminhamento proposto, a exceção do dano, que nesse caso, por questões de segurança na estimativa, deve ser conforme tabela abaixo:
	VALOR ORIGINAL (R$) 
	DATA DA OCORRÊNCIA

	127.250,00 (*) 
	22/5/2015

	127.250,00 (*) 
	17/6/2015

	127.250,00 (*) 
	20/7/2015

	127.250,00 (*) 
	1/10/2015

	67.866,66 (**) 
	5/11/2015

	127.250,00 (*) 
	23/11/2015

* R$ 179.450,00 - R$ 52.200,00 = R$ 127.250,00
** Valor resultante da subtração proporcional do respectivo período de referência (R$ 95.706,66 x (1 - 52.200/179.450) ) 
*** Valores fundamentados no extrato gerencial contido à peça 24.
****Valor atualizado de R$ 869.960,47 em 16/4/2020
Finalmente, indicamos que a peça 88, incluída nos autos após a análise feita na instrução precedente, adentra apenas na questão da importância dos equipamentos, sem acrescentar qualquer informação relacionada a irregularidade de superfaturamento praticada.
PROPOSTA DE ENCAMINHAMENTO
Ante o exposto, submetemos os autos à consideração superior propondo ao Tribunal: 
considerar revel, nos termos do art. 12, 3º, da Lei 8.443/1992, o Sr. Mário Justiniano de Souza Filho (CPF XXX.180.071-XX) ; 
acolher parcialmente as alegações de defesa do Sr. José Eduardo Cury (CPF XXX.009.707-XX) , bem como propor a sua exclusão da presente relação processual; 
acolher as razões de justificativa da Sra. Neide Augusta Batista Quinteiro (CPF XXX.251.411-XX) . 
rejeitar as razões de justificativa do Sr. Estevão Silva de Albuquerque (CPF XXX.232.921-XX) . 
rejeitar as alegações de defesa dos responsáveis Srs. Jamal Mohamed Salem  (CPF XXX.809.281-XX) , e da sociedade empresária HBR Medical Equipamentos Hospitalares Ltda. (CNPJ 13.063.746/0002-77) ; 
com fundamento nos arts. 1º, inciso I, 16, inciso III, alínea 'b' da Lei 8.443/1992 c/c os arts. 19, parágrafo único, e 23, inciso III, da mesma Lei, e com arts. 1º, inciso I, 209, inciso II, do Regimento Interno, julgar irregulares as contas dos Srs. Estevão Silva de Albuquerque (CPF XXX.232.921-XX) e Mário Justiniano de Souza Filho (CPF XXX.180.071-XX) ;
com fundamento nos arts. 1º, inciso I, 16, inciso I, 17 e 23, inciso I, da Lei 8.443/1992 c/c os arts. 1º, inciso I, 207 e 214, inciso I, do Regimento Interno, julgar regulares as contas da Sra. Neide Augusta Batista Quinteiro (CPF XXX.251.411-XX) , dando-se-lhe quitação plena. 
com fundamento nos arts. 1º, inciso I, 16, inciso III, alíneas "b" e "c" da Lei 8.443/1992 c/c os arts. 19 e 23, inciso III, da mesma Lei, e com arts. 1º, inciso I, 209, incisos II e IV, 210 e 214, inciso III, do Regimento Interno, que sejam julgadas irregulares as contas Srs. Jamal Mohamed Salem  (CPF XXX.809.281-XX) , Secretário Municipal de Saúde de Campo Grande-MS à época, e da sociedade empresária HBR Medical Equipamentos Hospitalares Ltda.  (CNPJ 13.063.746/0002-77) , contratada, condenando-os solidariamente ao pagamento das quantias constantes da tabela a seguir especificada, com a fixação do prazo de quinze dias, a contar da notificação, para comprovarem, perante o Tribunal (art. 214, inciso III, alínea "a", do Regimento Interno) , o recolhimento da dívida aos cofres do Fundo Nacional de Saúde, atualizada monetariamente e acrescida dos juros de mora, calculados a partir da data discriminada, até a data do recolhimento, na forma prevista na legislação em vigor: 
	VALOR ORIGINAL (R$) 
	DATA DA OCORRÊNCIA

	127.250,00
	22/5/2015

	127.250,00
	17/6/2015

	127.250,00
	20/7/2015

	127.250,00
	1/10/2015

	67.866,66
	5/11/2015

	127.250,00
	23/11/2015

aplicar, individualmente, ao Sr. Mário Justiniano de Souza Filho (CPF XXX.180.071-XX) e ao Sr. Estevão Silva de Albuquerque (CPF XXX.232.921-XX) , a multa prevista no art. 58, inciso II, da Lei 8.443/1992 c/c o art. 268, II, do Regimento Interno, com a fixação do prazo de quinze dias, a contar das notificações, para comprovarem, perante o Tribunal (art. 214, inciso III, alínea "a", do Regimento Interno) , o recolhimento da dívida aos cofres do Tesouro Nacional, atualizada monetariamente desde a data do acórdão que vier a ser proferido até a do efetivo recolhimento, se for paga após o vencimento, na forma da legislação em vigor; 
aplicar, individualmente, a Jamal Mohamed Salem  (CPF XXX.809.281-XX) , José Eduardo Cury  (CPF XXX.009.707-XX) e HBR Medical Equipamentos Hospitalares Ltda.  (CNPJ 13.063.746/0002-77) , a multa prevista no art. 57 da Lei 8.443/1992 c/c o art. 267 do Regimento Interno, com a fixação do prazo de quinze dias, a contar das notificações, para comprovarem, perante o Tribunal (art. 214, inciso III, alínea "a", do Regimento Interno) , o recolhimento da dívida aos cofres do Tesouro Nacional, atualizada monetariamente desde a data do acórdão que vier a ser proferido até a do efetivo recolhimento, se for paga após o vencimento, na forma da legislação em vigor; 
autorizar, desde logo, nos termos do art. 28, inciso II, da Lei 8.443/1992, a cobrança judicial das dívidas caso não atendidas as notificações a que se referem as alíneas anteriores; 
autorizar, caso solicitado pelos responsáveis, , o pagamento das dívidas em até trinta e seis parcelas mensais e consecutivas, nos termos do art. 26 da Lei 8.443/1992 c/c o art. 217 do Regimento Interno, fixando-lhes o prazo de quinze dias, a contar do recebimento das notificações, para comprovarem perante o Tribunal o recolhimento da primeira parcela, e de trinta dias, a contar da parcela anterior, para comprovar o recolhimento das demais parcelas, devendo incidir sobre cada valor mensal, atualizado monetariamente, os juros de mora devidos, na forma prevista na legislação em vigor; 
encaminhar cópia da deliberação que vier a ser proferida, bem como do relatório e do voto que a fundamentarem, ao Procurador-Chefe da Procuradoria da República no Estado de Mato Grosso do Sul, nos termos do § 3º do art. 16 da Lei 8.443/1992 c/c o § 7º do art. 209 do Regimento Interno do TCU, para adoção das medidas que entender cabíveis; 
encaminhar cópia do Acórdão que vier a ser proferido ao Fundo Nacional de Saúde (FNS/MS) , e aos responsáveis, para ciência, informando que a presente deliberação, acompanhada do Relatório e do Voto que a fundamenta, está disponível para a consulta no endereço www.tcu.gov.br/acordaos, além de esclarecer que, caso requerido, o TCU poderá fornecer sem custos as correspondentes cópias, de forma impressa.
8.	Finalmente, o Ministério Público junto ao TCU, ao concordar, exceto por alguns pequenos ajustes, com a derradeira proposta de julgamento apresentada pela unidade técnica, deu o seguinte parecer:
	(...) 
Considero suficientes os elementos constantes dos autos para a formação da convicção acerca da ocorrência de sobrepreço, e de consequente superfaturamento, na contratação de locação dos equipamentos médicos ora em análise. A metodologia elaborada pela Secex-MS e aperfeiçoada pela Secex-TCE, a qual levou em consideração os valores de mercado de equipamentos similares, apurou os importes de R$ 19.800,00 e R$ 32.400,00 como sendo os preços mensais justos para a locação dos dez aparelhos de eletrocardiograma e dos seis de ultrassom, respectivamente, o que perfaz um montante total mensal de R$ 52.200,00 (peças 89 e 90) . No entanto, o relatório do contrato 144/2015 registra que foram pagos - nos meses de maio a julho, outubro e novembro de 2015 - valores mensais na ordem de R$ 179.450,00 pela locação dos referidos equipamentos (peça 24) . O cotejamento entre os valores contratados/pagos e os preços mensurados pela unidade instrutiva desvela a ocorrência de superfaturamento de aproximadamente 350%.
No que se refere à divergência nas propostas de encaminhamento formuladas no âmbito da unidade técnica, relativa à forma de cálculo do sobrepreço, anuo aos fundamentos utilizados pelo titular da subunidade, por igualmente entender que a utilização dos preços constantes do contrato de sublocação dos eletrocardiógrafos apresentado pela HBR Medical, além de consistir em meio mais confiável para a apuração do dano por estimativa, resulta em um montante menor de prejuízo em comparação com aquele proveniente da metodologia proposta pelo auditor, o que se mostra mais favorável aos responsáveis e aumenta a probabilidade de que o dano apurado não exceda o real valor devido, em consonância com o artigo 210, inciso II, do Regimento Interno do TCU (RI/TCU) .
Quanto à responsabilização delimitada no âmbito deste processo, ratifico a análise perpetrada pela Secex-TCE.  Com efeito, deve ser afastada a responsabilidade do Sr. José Eduardo Cury, na medida em que, embora tenha competido a ele, na condição de Chefe do Samu, formular a especificação técnica dos equipamentos médicos alugados, o conjunto probatório constante dos autos não permite concluir que também caberia ao gestor efetuar a revisão do orçamento que serviu de referência para o edital do Pregão 262/2014, o qual já foi elaborado com a utilização de preços superiores aos de mercado. Nessa circunstância, avalio que a medida mais adequada seja promover a exclusão do responsável da relação processual, na forma proposta pela unidade técnica.
Em relação ao Sr. Jamal Mohamed Salem, Secretário Municipal de Saúde, constatou-se, conforme registrou a instrução acostada à peça 60, que o gestor foi o signatário do Contrato 144/2015, além de ter sido o responsável por aprovar os procedimentos necessários para o aluguel dos aparelhos, por autorizar os empenhos das despesas, como também por ordenar os pagamentos destinados à execução do contrato. 
A empresa HBR Medical foi responsabilizada por auferir benefício econômico indevido por meio da locação dos equipamentos com preços superfaturados. Constatou-se que o orçamento elaborado para balizar a licitação já apresentava preços superiores aos de mercado e que a proposta da empresa (a qual também compôs os preços de referência constantes do orçamento) foi igualmente elaborada com sobrepreço. A circunstância verificada pode resultar na responsabilização solidária da contratada pela ocorrência do dano apurado, consoante deixam assente os enunciados dos acórdãos a seguir transcritos:
As empresas que oferecem propostas com valores acima dos praticados pelo mercado, tirando proveito de orçamentos superestimados elaborados pelos órgãos públicos contratantes, contribuem para o superfaturamento dos serviços contratados, sujeitando-se à responsabilização solidária pelo dano evidenciado. (Acórdão 2262/2015-TCU-Plenário, relator Ministro Benjamin Zymler, grifamos) 
O fato de a empresa não participar da elaboração do edital [...] da licitação não a isenta de responsabilidade solidária pelo dano (art. 16, § 2º, da Lei 8.443/1992) na hipótese de recebimento de pagamentos por serviços superfaturados, pois à licitante cabe ofertar preços compatíveis com os praticados pelo mercado (art. 43, inciso IV, da Lei 8.666/1993) , independentemente de eventual erro cometido pela Administração quando da elaboração do edital e do orçamento. (Acórdão 1304/2017-TCU-Plenário, relator Ministro Benjamin Zymler, grifamos) 
Portanto, acerca da ocorrência do superfaturamento verificado nas despesas relativas à locação dos equipamentos médicos, anuo à análise lançada nos autos, por meio da qual a unidade instrutiva concluiu que as alegações de defesa apresentadas pelos respectivos responsáveis (Sr. Jamal Mohamed Salem e HBR Medical) não foram suficientes para elidir a irregularidade que lhes foi atribuída.
No que diz respeito às audiências, também em consonância com a Secex-TCE, avalio que a alteração no critério de julgamento do certame, de "menor preço por item" para "menor valor global", realmente foi indevida. Os equipamentos que compõem o objeto da licitação são totalmente distintos e seu funcionamento não apresenta qualquer interdependência, o que torna viável sua adjudicação por item, com vistas a proporcionar a ampla participação de licitantes e a obter a proposta mais vantajosa para a Administração. Acerca da questão, em complemento à Súmula TCU 247 já referenciada pela unidade técnica, oportuno transcrever os seguintes enunciados extraídos da jurisprudência selecionada:
O critério de julgamento de menor preço por lote somente deve ser adotado quando for demonstrada inviabilidade de se promover a adjudicação por item e evidenciadas razões que demonstrem ser aquele o critério que conduzirá a contratações economicamente mais vantajosas. (Acórdão 1680/2015-TCU-Plenário, relator Ministro Marcos Bemquerer, grifamos) 
É obrigatória, nas licitações cujo objeto seja divisível, a adjudicação por item e não por preço global, de forma a permitir uma maior participação de licitantes que, embora não dispondo de capacidade para o fornecimento da totalidade do objeto, possam fazê-lo com relação a itens ou unidades autônomas. (Acórdão 122/2014-TCU-Plenário, relator Ministro Benjamin Zymler, grifamos) 
A adoção do critério de julgamento de menor preço por lote somente deve ser adotada quando for demonstrada inviabilidade de promover a adjudicação por item e evidenciadas fortes razões que demonstrem ser esse o critério que conduzirá a contratações economicamente mais vantajosas. (Acórdão 529/2013-TCU-Plenário, relator Ministro Weder De Oliveira, grifamos) 
Sobre essa falha, somente a Sra. Neide Augusta Batista Quinteiro, Assessora Jurídica, logrou desconstituir a responsabilidade que lhe foi atribuída, na medida em que, em sua defesa, demonstrou não ter sido a responsável pela emissão do parecer jurídico que avalizou a alteração no critério de julgamento, tendo comprovado que apenas o remeteu, por e-mail, para as empresas que participavam do certame (peça 46) . Quanto aos demais gestores chamados em audiência (Srs. Estevão Silva de Albuquerque e Mário Justiniano de Souza Filho) , devido à inexistência nos autos de elementos capazes de descaracterizar a falha constatada, assevero ser pertinente a manutenção de sua responsabilidade. 
Registre-se que, além da irregularidade alusiva à ocorrência de superfaturamento na execução do Contrato 144/2015, carecem os autos de elementos que evidenciem a realização de estudos com vistas a demonstrar, de forma inequívoca, a vantajosidade da locação dos equipamentos comparativamente à sua aquisição, como reclama a jurisprudência desta Corte de Contas, consoante Acórdão 1323/2008-TCU-Plenário, 1.550/2009-Plenário e 4.742/2009-2ª Câmara, da relatoria dos Ministros Guilherme Palmeira, Raimundo Carreiro e André Luis de Carvalho, respectivamente.
Diante do exposto, este membro do Ministério Público de Contas manifesta-se de acordo com o deslinde proposto pelo Diretor da 2ª Diretoria da Secex-TCE para este processo (peça 90) , o qual contou com a anuência do titular daquela unidade técnica (peça 91) , sem prejuízo de propor, em adendo, os ajustes a seguir relacionados, com o intuito de reparar alguns erros materiais identificados na indigitada proposta de encaminhamento:
supressão do nome do Sr. José Eduardo Cury da alínea "j", do parágrafo 30, do pronunciamento da subunidade (referente à proposta de cominação de multa aos responsáveis pelo ressarcimento do dano) , tendo em vista o acolhimento de suas alegações de defesa e a consequente proposta de sua exclusão da relação processual consignada na alínea "b", do parágrafo 30, do mesmo pronunciamento (peça 90, p. 5-6 e 4, respectivamente) ; e 
b) utilização do artigo 209, incisos II e III, como fundamento para o julgamento pela irregularidade das contas do Sr. Jamal Mohamed Salem e da empresa HBR Medical, no lugar do artigo 209, incisos II e IV, atualmente registrado na alínea "h", do parágrafo 30, do pronunciamento da subunidade (peça 90, p. 5) , na medida em que o superfaturamento identificado nesta TCE amolda-se melhor ao cenário de "dano ao erário decorrente de ato de gestão ilegítimo ou antieconômico" (inciso III) , em comparação à circunstância de "desfalque ou desvio de dinheiros, bens ou valores públicos" (inciso IV) indicada pela unidade técnica.
	É o relatório.

Calleb Kaeliston Romero (OAB/MS 16.235) e outros, representando Estevão Silva de Albuquerque; José Eduardo Chemin Cury (OAB/MS 9.560) e outros, representando José Eduardo Cury; José Wellington Medeiros de Araújo (OAB/DF 6.130) e outros, representando Jamal Mohamed Salem; e Carlos Alberto de Jesus Marques (OAB/MS 4.862) e outros, representando a HBR Medical Equipamentos Hospitalares Ltda.

Procurador Sérgio Ricardo Costa Caribé.

TOMADA DE CONTAS ESPECIAL. RECURSOS DO SUS. CONTRATO. LOCAÇÃO DE EQUIPAMENTOS HOSPITALARES PARA O SERVIÇO DE ATENDIMENTO MÓVEL DE URGÊNCIA. SUPERFATURAMENTO. NÃO PARCELAMENTO DO OBJETO DA LICITAÇÃO. CITAÇÕES E AUDIÊNCIAS. EXCLUSÃO DA RESPONSABILIDADE DE ALGUNS AGENTES. CONTAS IRREGULARES DOS DEMAIS E DA EMPRESA CONTRATADA. DÉBITO. MULTAS.

TOMADA DE CONTAS ESPECIAL (TCE)

Com base na representação apresentada pelo Conselheiro Ronaldo Chadid, do Tribunal de Contas do Estado de Mato Grosso do Sul, que noticiou a ocorrência de possível superfaturamento na locação de equipamentos hospitalares para ambulâncias do Serviço de Atendimento Móvel de Urgência (SAMU) de Campo Grande/MS, com recursos do Sistema Único de Saúde (SUS) transferidos pela União, este Tribunal determinou a instauração de tomada de contas especial para apuração dos fatos junto aos responsáveis, nos termos do Acórdão 3468/2018-TCU-Primeira Câmara, da minha relatoria.
2.	Conforme o Contrato 144, de 25/2/2015, decorrente do Pregão Presencial 262/2014, a Secretaria Municipal de Saúde Pública de Campo Grande/MS, como interveniente da prefeitura, alugou da empresa HBR Medical Equipamentos Hospitalares Ltda. um lote de 6 aparelhos de ultrassom e 10 conjuntos de eletrocardiogramas providos de dispositivos para o envio remoto de sinais para uso em telemedicina, com franquia anual de 1.200 avaliações de exames, ao preço de R$ 2.153.400,00 por 12 meses.
3.	Contudo, o contrato foi rescindido pela prefeitura em 16/9/2015, por razões de interesse público, tendo sido efetivamente pagos R$ 992.956,66.
4.	Num primeiro momento, a então Secex/MS havia considerado, para fins de citação, que os equipamentos contratados teriam ficado ociosos, por faltarem no município ambulâncias de suporte avançado onde pudessem ser instalados. Dessa forma, o débito incialmente quantificado era equivalente ao total pago, sendo atribuído solidariamente ao secretário municipal de saúde pública Jamal Mohamed Salem e ao chefe do SAMU José Eduardo Cury. 
5.	Entretanto, ao analisar as defesas produzidas pelos responsáveis, a unidade técnica acolheu o esclarecimento de que os equipamentos alugados não se destinavam apenas a ambulâncias de "suporte avançado", mas também a veículos de atendimento básico, que os teriam utilizado.
6.	Desse modo, afastada a suposição de que os equipamentos não teriam tido serventia, o débito não mais poderia ser considerado pela totalidade dos valores pagos. Em consequência, a unidade técnica voltou a dar enfoque aos indícios de superfaturamento nos aluguéis, tal como indicado na representação original.
7.	Por não ter encontrado locações similares na Administração Pública, que permitissem lançar mão do método comparativo direto, a então Secex/MS partiu para um estudo geral do mercado, no qual levou em conta diversos tipos de produtos, inclusive da área hospitalar, para concluir que "a aplicação do percentual de 5% sobre o valor de aquisição de um bem móvel para fins de estimar-se o preço máximo a ser praticado na sua locação mensal pode constituir parâmetro fidedigno".
8.	Para fixar o preço de aquisição dos equipamentos portáteis alugados pela prefeitura de Campo Grande/MS, aí sim a unidade técnica lançou mão de contratações registradas no sistema Comprasnet. No caso do ultrassom, obteve a mediana de R$ 108.000,00 a unidade. Quanto ao eletrocardiograma, a mediana observada foi de R$ 5.800,00.
9.	Aplicado como critério o percentual de 5% sobre o preço de aquisição do ultrassom, o aluguel mensal de 6 aparelhos não deveria passar de R$ 32.400,00, contra os R$ 114.885,98 contratados pela prefeitura.
10.	Com relação ao eletrocardiograma, por ter valor de aquisição bem inferior, a Secex/MS admitiu a aplicação de um percentual de 10% para o cálculo do aluguel mensal. Assim, chegou ao preço de locação de R$ 5.800,00 para 10 conjuntos, em contraste com os R$ 64.564,02 estipulados no contrato com a HBR Medical Equipamentos Hospitalares Ltda.
11.	Por conseguinte, proporcionalmente aos pagamentos contratuais realizados (R$ 992.956,66) , o superfaturamento total foi computado em R$ 781.583,66. Ou seja, 370% a mais do que o preço de referência.
12.	Agora em face do superfaturamento, foram novamente citados o secretário municipal de saúde pública, como ordenador de despesas, e o chefe do SAMU, por ter sido o requisitante da contratação, com inclusão da empresa contratada como corresponsável, na condição de beneficiária dos pagamentos indevidos.
13.	Na sua defesa, o secretário de saúde pública Jamal Mohamed Salem alegou que os procedimentos prévios à contratação foram adotados externamente à sua pasta, pela secretaria de administração e pelo gabinete do prefeito. Acrescentou que não participou da cotação de preços, efetuada pelo departamento de planejamento e finanças, nem das fases de adjudicação e homologação da licitação. Enfim, contestou a metodologia de cálculo do débito, que teria considerado produtos diferentes, fornecedores que não participaram do certame e épocas distintas.
14.	Já o chefe do SAMU José Eduardo Cury incialmente questionou a validade da mudança dos fundamentos da citação. No mérito, ponderou que somente fez o pedido de contratação e que não lhe cabia conferir a adequação dos preços.
15.	Por seu turno, a empresa HBR argumentou que a pesquisa de preços feita pela prefeitura mostra não ter havido superfaturamento. Quanto ao preço cobrado pelo aluguel dos ultrassons, disse que adquiriu os aparelhos mediante 12 parcelas de pagamento, com juros de 2,25% ao mês, e que pretendeu se recompensar de todo o investimento no período de duração do contrato com a prefeitura, que era de um ano. Juntou a nota fiscal de compra dos ultrassons. No que tange aos eletrocardiogramas, informou que também os alugou para sublocá-los à prefeitura, apresentando o contrato com sua fornecedora.
16.	Durante o desenvolvimento do presente processo, também foram ouvidos em audiência os agentes públicos tidos como responsáveis pela alteração do edital do Pregão Presencial 262/2014, que originalmente previa a adjudicação por itens, isto é, separadamente os aparelhos de ultrassom e os de eletrocardiograma, mas depois veio a ser retificado para exigir a oferta dos equipamentos em grupo.
17.	De acordo com a unidade técnica, a modificação foi injustificada e prejudicial à concorrência, uma vez que os equipamentos são completamente distintos e, assim, seria natural achar no mercado comerciantes que trabalhassem com apenas um deles.
18.	Sobre a questão, o coordenador geral da central de compras Estevão Silva de Albuquerque, que assinou o adendo ao edital, defendeu a mudança de critério, pois facilitaria a manutenção e assistência técnica dos aparelhos, visto que só uma empresa ficaria encarregada dessas tarefas.
19.	Não houve apresentação de defesa por parte do pregoeiro Mário Justiniano de Souza Filho, que igualmente assinou a retificação.
20.	Ainda foi responsabilizada a técnica-administrativa Neide Augusta Batista Quinteiro, sob a imputação de ter emitido parecer jurídico favorável à alteração. Sua defesa foi no sentido de que não elaborou o parecer, até porque não era formada em direito na época, e o que fez se resumiu ao encaminhamento, por correio eletrônico, da referida peça aos licitantes.
21.	Na instrução final, repassada à Secex/TCE, o auditor propôs, em resumo: i) rejeitar as defesas e julgar irregulares as contas dos responsáveis Jamal Mohamed Salem e HBR Medical Equipamentos Hospitalares Ltda., com condenação ao pagamento do débito histórico de R$ 781.583,66, em solidariedade, e de multas individuais; ii) considerar revel o responsável Mário Justiniano de Souza Filho, rejeitar as razões de justificativa do responsável Estevão Silva de Albuquerque e julgar irregulares as contas de ambos, com aplicação de multas individuais; acolher as manifestações dos responsáveis José Eduardo Cury (parcialmente) e Neide Augusta Batista Quinteiro (integralmente) e julgar suas contas regulares com ressalva e regulares, respectivamente.
22.	Por precaução, o diretor da unidade técnica procedeu a um ajuste no débito, especificamente com relação ao preço do aluguel do eletrocardiograma portátil, ao observar que os aparelhos constantes dos registros do Comprasnet, assumidos pelo auditor como referenciais, não possuem a característica de ter os seus eletrodos dispostos sobre uma "luva", que podem ser calçadas pelo próprio paciente e, desse modo, simplificar o atendimento médico.
23.	Além do mais, o diretor atentou para o fato de que a responsável HBR anexou à sua defesa o contrato pelo qual alugou os mesmos aparelhos da empresa E-People Soluções S/C Ltda., a fim de sublocá-los à prefeitura de Campo Grande/MS. Pelo mencionado contrato, a HBR pagou R$ 19.800,00 por mês de aluguel para os 10 aparelhos transferidos à prefeitura, valor que, no entender do diretor, deve constituir o parâmetro para a quantificação do débito relativo aos eletrocardiogramas, em vez dos R$ 5.800,00 apurados pelo auditor.
24.	Enfim, pelos cálculos do diretor, o débito deveria ser reduzido de R$ 781.583,66 para R$ 704.116,66, sendo claramente menos gravoso para os responsáveis.
25.	Na mesma linha do diretor foram os pareceres do secretário da Secex/TCE e do representante do Ministério Público junto ao TCU.
26.	Meu posicionamento, de igual maneira, é com a proposta do diretor, exceto por pequenos ajustes.
27.	Deveras, a contratação do aluguel dos conjuntos de eletrocardiograma e ultrassons portáteis pela prefeitura de Campo Grande/MS, que resultou em elevadíssimo sobrepreço, envolveu a combinação fatídica de três fatores perniciosos: i) a opção singular pela locação, em vez da compra; ii) a pesquisa de preços absurdamente irrealista (para não dizer forjada) ; e iii) o não parcelamento do objeto, que obrigaria empresas comerciantes de apenas um dos equipamentos a terceirizar a disponibilização do outro, caso quisessem participar da licitação.
28.	Juntos, a definição pela locação e a adjudicação global consistiram na causa primária para que só a HBR fosse validada na licitação, dada a dificuldade de se encontrarem empresas que tivessem no seu catálogo dois aparelhos de fabricantes e aplicações absolutamente distintos, sobretudo para fins de aluguel, modalidade de negócio aparentemente incomum no mercado considerado.
29.	Por outro lado, a pesquisa de preços totalmente infundada abriu caminho para a falsa legitimação de uma proposta visivelmente exorbitante, apresentada num ambiente sem nenhuma concorrência.
30.	Vejamos o caso dos ultrassons. Como mostram os dados extraídos do Comprasnet, o preço de aquisição do aparelho era de R$ 108.000,00 (mediana) . Ou seja, os 6 aparelhos pretendidos poderiam ser comprados por R$ 648.000,00. Todavia, no contrato com a HBR a prefeitura se dispôs a pagar R$ 1.378.631,76 pelo aluguel do conjunto por 12 meses. Quer dizer, a prefeitura aceitou um sobrepreço de 112% para, ainda por cima, não ficar com a propriedade dos aparelhos e só poder usá-los durante um ano.
31.	A nota fiscal trazida pela HBR revela que a empresa pagou R$ 606.000,00 na aquisição dos 6 ultrassons, ou R$ 101.000,00 por aparelho, fato que não só confirma a validade das referências do Comprasnet e, consequentemente, evidencia o engano clamoroso na cotação realizada pela prefeitura, como demonstra que a contratada tinha consciência do enorme sobrepreço que estava praticando.
32.	Segundo a HBR, a sua intenção teria sido recuperar todo o valor investido ao término do contrato com a prefeitura. Mas, ora, uma empresa que se proponha a atuar na locação de equipamentos não pode esperar conseguir o retorno integral do investimento feito num aparelho com vida útil de 10 anos (de conformidade com a Receita Federal) em apenas 12 meses, a não ser mediante injusta exploração do seu cliente, como na presente situação.
33.	Afinal, após os 12 meses de vigência do contrato, a empresa poderia colocar os aparelhos em nova locação ou vendê-los, já que depreciados em apenas 10%.
34.	Outro argumento da HBR é de que financiou a compra para pagamento em 12 parcelas, com juros de 2,25% ao mês. Porém, na nota fiscal consta que a venda foi dividida em 3 parcelas fixas de R$ 202.000,00 cada, mediante a emissão de duplicatas.
35.	Mesmo que se admitisse que a empresa refinanciou a compra em 12 vezes, com juros de 2,25% ao mês, significando uma parcela mensal de R$ 58.186,52 (https://www3.bcb.gov.br/CALCIDADAO/publico/calcularFinanciamentoPrestacoesFixas.do) , ainda assim teria sido certamente abusivo cobrar da prefeitura, pelos ultrassons, o aluguel mensal de R$ 114.885,98, com acréscimo de 97%.
36.	Ademais, não se pode esquecer que a empresa guardaria para si a propriedade dos aparelhos, podendo lucrar novamente com sua comercialização após o encerramento do contrato com a prefeitura. Por isso, repito que não é congruente a ideia de obter todo o retorno do investimento nos aparelhos em apenas 12 meses.
37.	Nesse sentido, me parece razoável a fixação do percentual de 5% sobre o valor de aquisição do ultrassom como preço apropriado do aluguel mensal, tal como procedido pela unidade técnica. Além de estar o referido percentual embasado na prática comercial, segundo constatado pela então Secex/MS, também é financeiramente coerente com a expectativa de retorno para um aparelho com vida útil de 10 anos.
38.	Com o aluguel em 5%, a HBR teria faturado R$ 32.400,00 por mês com os 6 ultrassons. Novamente se admitindo que a empresa parcelou a compra em 12 meses, a 2,25% a.m., teria gasto efetivamente R$ 698.238,24 no conjunto de aparelhos. Portanto, em 22 meses o investimento seria zerado, o que é pouco tempo, mesmo sabendo-se que existem diversos outros custos envolvidos, fora o lucro.
39.	Mais uma prova de que os 5% do valor de compra para o aluguel mensal consistem num percentual fidedigno é colhida de outro exemplo. Se a empresa poderia ter os aparelhos para locação por até 10 anos (ou mesmo que fosse por 5 anos) e precisasse financiá-los, talvez o mais racional seria que parcelasse o pagamento (R$ 606.000,00) por mais tempo, digamos 36 meses. Em fevereiro de 2015, época do contrato com a prefeitura de Campo Grande/MS, a maior taxa de juros de empréstimo para pessoa jurídica, com prazo superior a um ano, entre os cinco maiores bancos brasileiros, era de 2,27%, pré-fixada, cobrada pelo Itaú Unibanco (https://www.bcb.gov.br/estatisticas/reporttxjuros?path=conteudo%2Ftxcred%2FReports%2FTaxasCredito-Consolidadas-porTaxasAnuais-Historico.rdl&nome=Histórico%20Posterior%20a%2001%2F01%2F2012&exibeparametros=true) .
40.	A partir dos referidos parâmetros, a empresa, mensalmente, receberia R$ 32.400,00 de aluguel e pagaria R$ 24.818,21 de prestação, com diferença positiva de R$ 7.581,79, que pode ser considerada satisfatória, tendo em vista que se supõe haver outros produtos para comercialização. Ao final dos 36 meses, a empresa ainda teria os aparelhos quitados e estaria livre de encargos bancários.
41.	Com relação aos eletrocardiogramas, a intervenção feita pelo diretor da Secex/TCE estabeleceu um referencial seguro e inquestionável, representado pelo próprio preço de locação pago pela HBR junto ao seu fornecedor, que foi de R$ 19.800,00 por mês. Como afirmado pelo dirigente, esse valor não deve ser acrescido de taxa de intermediação, pois, primeiro, seria diretamente acessível pela prefeitura caso tivesse parcelado o objeto e feito uma cotação digna de uma amostragem do mercado. Segundo, o fornecedor da HBR assumiu os serviços de manutenção, assistência técnica e treinamento. E, terceiro, o grau de cautela no cálculo do superfaturamento é mais do que suficiente para absorver um percentual de custos indiretos que se pudesse admitir no caso.
42.	Observo que a pesquisa de preços realizada pela prefeitura cotou a locação mensal do conjunto de 10 eletrocardiogramas em R$ 69.342,00, na média. Inclusive, uma das empresas consultadas foi a HBR, que informou o preço de R$ 64.500,00. Depois, a empresa acabou sendo contratada por R$ 64.564,02.
43.	Não há como desconsiderar a astúcia da empresa, que desde a pesquisa de preços informou um preço mais de 3 vezes superior ao verdadeiro, e o manteve na contratação.
44.	Além do mais, o contrato da HBR com sua fornecedora incluía 1.000 laudos de exames por mês, quando a prefeitura estipulara na licitação uma franquia de 1.200 por ano. Considerando o máximo de R$ 10,00 por laudo, segundo apurado pela unidade técnica, nota-se que a prefeitura poderia ter obtido uma redução de até R$ 9.000,00 no aluguel com a mesma fornecedora.
45.	Dos termos do mesmo contrato, nota-se outro ponto interessante. De acordo com a cláusula 2.7.4, em caso de roubo, furto, perda ou dano, a HBR deveria indenizar o fornecedor pelo equipamento, "sendo que o valor unitário de cada Kit ECG é de R$ 22.000,00 (vinte e dois mil reais) ."
46.	Em outras palavras, o valor fixado para o eletrocardiograma, a título de indenização, ou seja, sem corresponder a um processo regular de compra e provavelmente incluindo lucros cessantes, faria com que o conjunto de 10 aparelhos saísse por R$ 220.000,00. Acrescentando o preço cobrado por laudo pelo mesmo contrato, de R$ 19,80, sobre os 1.200 exames requeridos pela prefeitura, teríamos o total de R$ 243.760,00 para aquisição, ao passo que para o aluguel anual com a HBR seriam pagos R$ 774.768,24. Mais uma vez, o fato demonstra que a prefeitura não poderia ter descartado a alternativa de comprar os equipamentos, em vez de alugá-los, bem como que a adoção do preço da locação mensal em R$ 19.800,00, como referencial para cálculo do superfaturamento, é bastante folgada.
47.	Com efeito, notícia de jornal inserida aos autos, cujo conteúdo, entretanto, não foi verificado, menciona a compra do mesmo eletrocardiograma, no modelo de "luva", pela prefeitura de São José dos Campos/SP, em 2013, por apenas R$ 3 mil. Não se sabe, contudo, em que condições ocorreu a aludida aquisição, de modo que pudesse ser tida como referencial.
48.	Uma vez estabelecido que o preço referencial para o aluguel mensal do conjunto de eletrocardiogramas deve ser aquele constante do contrato da HBR com o seu fornecedor, devo somente fazer um complemento no cálculo do débito. É que o mesmo contrato previu, na cláusula 4.1, que a HBR pagaria, além do aluguel, o valor de entrada de R$ 87.800,00, para cobertura dos gastos de implantação dos equipamentos e treinamento da equipe. Assim, considero que essa quantia deva ser deduzida do montante de superfaturamento (ultrassons e eletrocardiogramas) calculado pela unidade técnica, passando de R$ 704.116,66 para R$ 616.316,66.
49.	Consequentemente, rejeito, na totalidade, a defesa apresentada pela HBR Medical Equipamentos Hospitalares Ltda.
50.	Da mesma forma, recuso a defesa do secretário de saúde à época, Sr. Jamal Mohamed Salem, quando tenta impugnar a metodologia de apuração do débito seguida pela unidade técnica, pois, conforme minha avaliação acima, é adequada do ponto de vista lógico e extremamente cautelosa no sentido de se garantir a definição de um montante que não ultrapassa o superfaturamento real.
51.	Quanto à participação do secretário em atos decisivos da contratação, também não me restam dúvidas. Foi ele quem autorizou que a contratação fosse feita nos preços superestimados, assinou o contrato, emitiu os empenhos e determinou os pagamentos, atuando de ponta a ponta como ordenador de despesas. Sem falar que o secretário, naturalmente, era o supervisor da área, inclusive da unidade (departamento de planejamento e finanças) que fez a malograda pesquisa de preços.
52.	Ao contrário, o chefe do SAMU José Eduardo Cury aparentemente se limitou a requisitar a contratação dos equipamentos, sem adentrar nas questões típicas da licitação ou da ordenação das despesas, que não lhe competiam. Por isso, concordo com a Secex/TCE que sua defesa deva ser acolhida, mas com exclusão de responsabilidade.
53.	Para visualização geral, a tabela a seguir registra os valores envolvidos, em reais, até a conformação do superfaturamento:
	Contrato de
Locação
	Cotação
 (mensal) 
 (anual) 
	Contratado
 (mensal) 
 (anual) 
	Referencial
 (mensal) 
 (anual) 
	Sobrepreço
 (mensal) 
 (anual) 
	Pagamentos
	Superfa-
turamento

	Ultrassom
 (6 aparelhos) 
	121.608
1.459.296,00
	114.885,98
1.378.631,76
	32.400,00
388.800,00
	82.485,98
989.831,76
	992.956,66
	616.316,66

	ECG
 (10 aparelhos) 
	69.342,00
832.104,00
	64.564,02
774.768,24
	19.800,00
237.600,00
	44.764,02
537.168,24
		
54.	No que concerne à realização da licitação sem o parcelamento do objeto, mediante alteração da regra após o lançamento do edital, já ficou evidenciado o quão nocivo foi para a derrocada da contratação, que, na prática, só teve a participação da empresa HBR Medical Equipamentos Hospitalares Ltda.
55.	Enquanto o pregoeiro Mário Justiniano de Souza Filho não apresentou defesa, tendo que suportar os efeitos da revelia, o coordenador geral da central de compras Estevão Silva de Albuquerque deu justificativa descabida acerca de suposta vantagem da contratação única em termos de facilitação da manutenção e assistência técnica, quando, na realidade, um tipo de equipamento não depende do outro para funcionamento, não havendo problema algum de serem atendidos por empresas diferentes.
56.	Enfim, a técnica-administrativa Neide Augusta Batista Quinteiro comprovou que praticou ato de simples expediente, relativo ao encaminhamento de e-mails, devendo ter sua responsabilidade excluída do processo.
57.	Por último, devo registrar que a empresa HBR Medical Equipamentos Hospitalares Ltda. fez juntar aos autos defesa complementar (peça 94) , em face da instrução da unidade técnica, na qual: i) refuta ter havido restrição de competição na licitação; ii) sublinha que a locação envolveu "equipamentos não tradicionais"; iii) repele a metodologia de cálculo do sobrepreço, inclusive quanto ao comparativo de produtos; iv) salienta que a contratação também abrangia a emissão de laudos; v) lembra da existência de custos diretos e indiretos; e vi) reitera que sua proposta de preços era condizente com o mercado, conforme as cotações realizadas.
58.	Embora a iniciativa da responsável não encontre amparo normativo, de acordo com o art. 160, caput e § 1º, do Regimento Interno do TCU, tive o cuidado de examinar o novo arrazoado, mas verifico que todos os pontos nele abordados já foram objeto de consideração no presente voto, sem que haja, portanto, necessidade de mudança ou acréscimo de fundamentação.
	Diante do exposto, voto por que o Tribunal adote o acórdão que submeto a este Colegiado.
TCU, Sala das Sessões Ministro Luciano Brandão Alves de Souza, em 16 de junho de 2020.
Ministro VITAL DO RÊGO 
Relator